---
title: "GSVA 完整学习手册"
subtitle: "源码级参数解析 × 官方真实数据 | 聚焦 gsva 与 ssgsea 两个 method | 基于 GSVA v2.x"
author: "参考：GSVA 官方 vignette + 源码（Causality+AI+mulitiGRN/GSVA/）"
date: "`r Sys.Date()`"
output:
  pdf_document:
    toc: true
    toc_depth: 3
    number_sections: true
    latex_engine: xelatex
    highlight: tango
  html_document:
    toc: true
    toc_depth: 3
    toc_float:
      collapsed: false
      smooth_scroll: true
    theme: flatly
    highlight: tango
    code_folding: show
    number_sections: true
    df_print: paged
---

```{r setup, include=FALSE}
knitr::opts_chunk$set(
  echo      = TRUE,      # 学习稿：代码即教学内容，始终显示
  eval      = FALSE,     # 默认不跑（需安装 GSVA + GSVAdata 后改 TRUE）
  warning   = FALSE,
  message   = FALSE,
  comment   = "#>",
  fig.width = 7,
  fig.height = 5
)
```

> **关于本手册**
>
> - **范围**：GSVA 包实现四种方法（gsva / ssgsea / plage / zscore），本手册**只讲 `gsva` 与 `ssgsea`**（通路分数最常用的两个）。
> - **全程使用官方真实数据**：来自 `GSVAdata` 实验数据包——`commonPickrellHuang`（同一批样本的**微阵列** + **RNA-seq 计数**，用于演示 `kcdf`）、`gbm_VerhaakEtAl`（胶质母细胞瘤，演示分子亚型复现）、`c2BroadSets`（MSigDB C2 通路）。**不使用虚构模拟数据**（仅纯 API 机制演示处会照抄官方 toy 片段并注明）。
> - **深度**：讲透参数语义 + 调用调度流程，算法只到"直觉 + 输入输出契约"，不深入数值内核（KS 游走直觉见附录）。
> - **如何运行**：默认 `eval=FALSE`。要真正跑，装好 `GSVA` + `GSVAdata` 后把代码块改 `eval=TRUE`。
> - **参考**：Hänzelmann et al., 2013 (GSVA)；Barbie et al., 2009 (ssGSEA)；官方 `vignette("GSVA")`。

---

# Chapter 0：依赖与安装 / Dependencies {#ch0}

> 源文件：`GSVA/DESCRIPTION`、`GSVA/vignettes/GSVA.Rmd`

GSVA 本体依赖 `GSEABase`（基因集）和 `SummarizedExperiment`/`Biobase`（数据容器）。
本手册要跑官方真实数据，所以额外装 `GSVAdata`（自带 Pickrell/Huang、GBM、c2BroadSets 等数据集）
和 `edgeR`（把 RNA-seq 计数转 log-CPM，跨平台对比时用）。

| 类别 | 包 | 用途 | 哪一章用到 |
|------|----|------|------|
| 核心 | `GSVA` | 主包 | 全程 |
| 核心 | `GSEABase` | GeneSet / GeneSetCollection、基因 ID 映射 | Ch2/Ch3 |
| 容器 | `SummarizedExperiment` / `Biobase` | ExpressionSet / SE | 全程 |
| **真实数据** | `GSVAdata` | `commonPickrellHuang` / `gbm` / `c2BroadSets` | Ch2/Ch7 |
| 辅助 | `edgeR` | `cpm()` 计数转 log-CPM | Ch7 |
| 并行 | `BiocParallel` | `BPPARAM` | Ch3 |

```{r install}
if (!requireNamespace("BiocManager", quietly = TRUE))
  install.packages("BiocManager")

BiocManager::install(c("GSVA", "GSVAdata", "GSEABase", "edgeR", "Biobase"))
```

```{r load-libs}
library(GSVA)
library(GSVAdata)
library(GSEABase)
library(Biobase)
```

---

# Chapter 1：GSVA 与 ssGSEA 算法直觉 / Intuition {#ch1}

> 源文件：`GSVA/R/gsva.R`、`GSVA/R/ssgsea.R`、`GSVA/R/AllClasses.R`

## 1.1 它解决什么问题

GSVA 和 ssGSEA 回答的是：**给定一个样本和一条通路，这条通路在该样本中整体上调还是下调？**
输出一个连续的「通路活性分数」。和差异表达不同，它们是 **single-sample** 方法——
不需要先分组、不需要对照组，每个样本独立给分。这样得到的"样本 × 通路"分数矩阵，
可以直接拿去做聚类、生存分析、或当作下游模型的特征。

## 1.2 两种方法的算法直觉（只到契约层，不挖内核）

### GSVA（Hänzelmann et al., 2013）—— 三步

源码 `gsva.R` 里 `gsva(gsvaParam)` 依次调用三步，理解这三步就理解了 GSVA 的参数都落在哪：

1. **行归一化（`gsvaRowNorm`）**：对每个基因，**跨所有样本**估计它表达的经验累积分布（ECDF），
   把原始表达值转成"这个基因在样本群体里处于什么相对水平"。用什么核来估 ECDF，就是参数 **`kcdf`**。
2. **列排名（`gsvaColRanks`）**：在每个样本内部，把基因按上一步的归一化值排名。
3. **列打分（`gsvaColScores`）**：对每条通路，沿样本内排名做 **KS（Kolmogorov-Smirnov）随机游走**，
   用游走偏离 0 的程度算出富集分数 ES。游走的尾部权重 = `tau`，ES 怎么取 = `maxDiff`/`absRanking`。

> **关键性质**：GSVA 第 1 步要"跨样本"估 ECDF，所以 GSVA 分数是**相对**的——
> 一个基因的"高/低"是相对于其他样本而言。这带来一个重要后果：**GSVA 必须一组样本一起算，
> 样本越多 ECDF 越稳**；只有一两个样本时 GSVA 不可靠（这时该用 ssGSEA）。分数可正可负，
> 0 附近表示通路在该样本中既不特别上调也不下调。

### ssGSEA（Barbie et al., 2009）—— 单步

源码 `ssgsea.R` 调 `ssgsea()` 核函数：在**每个样本内部**把基因按表达排名，对通路做加权随机游走累加得分。
游走权重指数 = `alpha`（默认 0.25），可选最终归一化 = `normalize`。

> **关键性质**：ssGSEA **逐样本完全独立**——不看其他样本，单个样本也能算出分数。
> 这点和 AUCell/UCell 一样，但统计量不同。代价是分数的"相对性"弱一些。

## 1.3 与本项目其他方法的区别

| 方法 | 统计量 | 依赖样本群体？ | 分数语义 |
|------|--------|:---:|---------|
| **GSVA** | KS 游走 + 跨样本 ECDF | **是** | 相对富集，可正可负 |
| **ssGSEA** | 加权游走（样本内）| 否 | 富集分数，可归一化 |
| AUCell | 排名前 X% 的 AUC | 否 | 0–1 活性 |
| UCell | Mann-Whitney U | 否 | 0–1 活性 |

**怎么理解这张表**：最大的分水岭是"**依赖样本群体？**"这一列。GSVA 是唯一"是"——
它把样本放在群体里比较，所以适合 bulk RNA-seq（一批样本）做通路分析，但不适合"只有几个样本"或
"逐细胞独立"的场景。其余三者都逐样本/逐细胞独立，更适合单细胞。
**本项目同时学这四种，正是为了在同一数据上对比它们给出的结论是否一致**（CLAUDE.md §7）。
KS 游走的积分直觉见**附录**（选读）。

---

# Chapter 2：准备官方数据 / Official data {#ch2}

> 源文件 / 数据：`GSVA/vignettes/GSVA.Rmd`（Line 455-516）、`GSVAdata` 包

本手册的数据全部来自 GSVA 官方 vignette 用的 `GSVAdata` 真实数据集。
之所以用真实数据，是因为只有它能展示 GSVA 的两个招牌结论：跨平台一致性（Ch7.1）和分子亚型复现（Ch7.2）。

## 2.1 跨平台数据：commonPickrellHuang（演示 kcdf 的绝配）

```{r data-pickrellhuang}
library(Biobase); library(GSVAdata)
data(commonPickrellHuang)

# 两个 ExpressionSet：同样的基因、同样的样本，但来自两种测序平台
#   huangArrayRMAnoBatchCommon_eset       —— 微阵列 RMA（连续值）
#   pickrellCountsArgonneCQNcommon_eset   —— RNA-seq 整数计数
stopifnot(identical(featureNames(huangArrayRMAnoBatchCommon_eset),
                    featureNames(pickrellCountsArgonneCQNcommon_eset)))
stopifnot(identical(sampleNames(huangArrayRMAnoBatchCommon_eset),
                    sampleNames(pickrellCountsArgonneCQNcommon_eset)))
```

**为什么这份数据是教学绝配**：同一批 HapMap 个体的淋巴母细胞系，**既测了微阵列又测了 RNA-seq**。
微阵列是连续的荧光强度，RNA-seq 是整数计数——**两种完全不同的数据尺度**。
这正好用来演示 GSVA 最关键的参数 `kcdf`（连续值用 `Gaussian`、计数用 `Poisson`，见 Ch4.3），
而且因为是同一批样本，还能验证"两种平台算出的通路分数是否一致"（Ch7.1）——这是 GSVA 稳健性的硬证据。

## 2.2 基因集：MSigDB C2 经典通路

```{r data-c2}
data(c2BroadSets)              # MSigDB C2 curated gene sets（GeneSetCollection）
class(c2BroadSets)

# 取 KEGG / REACTOME / BIOCARTA 三类经典通路（官方做法）
canonicalC2BroadSets <- c2BroadSets[c(
  grep("^KEGG",     names(c2BroadSets)),
  grep("^REACTOME", names(c2BroadSets)),
  grep("^BIOCARTA", names(c2BroadSets)))]
canonicalC2BroadSets
```

**为什么只取这三类**：C2 集合很杂，KEGG/REACTOME/BIOCARTA 是其中**注释最规范的经典代谢/信号通路**，
做通路活性分析最常用。这一步就是按通路名前缀筛子集——你做自己的分析时，
也可以这样从大集合里挑出感兴趣的一类通路。

## 2.3 GBM 数据：演示分子亚型复现

```{r data-gbm}
data(gbm_VerhaakEtAl)          # gbm_eset：胶质母细胞瘤，4 个分子亚型
table(gbm_eset$subtype)        # Proneural / Neural / Classical / Mesenchymal
data(brainTxDbSets)            # 脑细胞类型签名（Cahoy 小鼠模型）
lengths(brainTxDbSets)
```

**这份数据要证明什么**：Verhaak 等人把胶质母细胞瘤分成 4 个分子亚型。
Ch7.2 会用脑细胞类型签名给这些样本打 GSVA 分，看分数能不能**自动重现**这 4 个亚型的特征
（如 proneural 亚型在少突胶质签名上高）——这是 GSVA "通路分数有生物学意义"的经典演示。

## 2.4 输入数据类型（通用）

GSVA 的 `exprData` 接受多种容器（S4 自动分发）：`matrix` / `dgCMatrix` / `ExpressionSet` /
`SummarizedExperiment` / `SingleCellExperiment` / `HDF5Matrix`（超大落盘）。
行 = 基因（有行名），列 = 样本/细胞（有列名）。多 assay 容器用 `assay=` 指定用哪一层。
**和 AUCell/UCell 不同的是**：GSVA 在意数据尺度（连续 vs 计数），因为 `kcdf` 要据此选——
所以喂数据前你得清楚自己的数据是 log 连续值还是原始计数。

---

# Chapter 3：param-object API + 基因集准备 {#ch3}

> 源文件：`GSVA/R/AllGenerics.R`、`GsvaMethodParam.R`、`gsva.R`、`ssgsea.R`

## 3.1 GSVA v2.x 的核心范式：两步

GSVA 现代版（v2.x）**抛弃了**老式的 `gsva(expr, geneSets, method="gsva")` 一把梭调用，
改成"先构造参数对象、再交给统一入口"两步：

```{r api-paradigm, eval=TRUE}
# 第1步：构造"参数对象"，方法身份 = 对象类型
#          gsvaParam()   → GSVA 方法
#          ssgseaParam() → ssGSEA 方法
# 第2步：交给统一入口 gsva() 运行
# 即： gsva( gsvaParam(数据, 基因集, ...) )
```

**为什么改成参数对象（这个设计值得理解）**：① **方法 = 类型**——`gsva()` 用 S4 分发，
看你传的是 `gsvaParam` 还是 `ssgseaParam` 自动选算法（`gsva.R:145` / `ssgsea.R:13`），
换方法只需换构造器，调用代码不变；② 构造 `param` 时就**校验输入**，参数错了立刻报，不用等算到一半；
③ 参数对象可保存、传递、复用，利于可复现流程。

## 3.2 `gsva()` 入口的运行参数（务必和"方法参数"分清）

```{r gsva-run-args, eval=TRUE}
# gsva(param, verbose=TRUE, BPPARAM=SerialParam(), maxmem="auto")
#   param   ★ 参数对象，决定用哪种算法
#   BPPARAM   并行后端：Multicore(Mac/Linux)/Snow(Win)；默认串行
#   maxmem    内存上界，"auto" 自动决定是否走 ondisk(HDF5 落盘)
```

**一个常见困惑**：GSVA 有两类参数，别放错地方——**方法参数**（`kcdf`/`tau`/`alpha`/`minSize`…）
写在 `gsvaParam()`/`ssgseaParam()` 构造器里（它们定义"算什么、怎么算"）；
**运行参数**（`BPPARAM`/`verbose`/`maxmem`）写在 `gsva()` 调用里（它们定义"怎么跑"）。
把 `kcdf` 写到 `gsva()` 里会报错。

## 3.3 基因集的读取与过滤

```{r genesets-ops}
# 已在 Ch2 用 data(c2BroadSets) 取到真实通路；其它来源：
#   getGmt(file)            GSEABase 读 .gmt（遇重复集名会报错）
#   GSVA::readGMT(URL/file) GSVA 自带，可读 URL/压缩包，重复集名默认保留首个
# 例：读 MSigDB C7 免疫签名
# c7.genesets <- readGMT("https://.../c7.immunesigdb.v2024.1.Hs.symbols.gmt")
```

**实务提示**：基因集大小过滤不在这里做，而是在构造 `param` 时用 `minSize`/`maxSize`（Ch4）。
常用 `minSize=5, maxSize=500`——太小的通路（几个基因）分数不稳，太大的（上千基因）
往往退化成"管家信号"、失去特异性。`getGmt` 遇到重复通路名会直接报错，而 `readGMT` 更宽容
（默认保留第一个），从 MSigDB 下载的旧版 `.gmt` 偶有重名时后者更省事。

---

# Chapter 4：GSVA 方法 — `gsvaParam` 逐参数 {#ch4}

> 源文件：`GSVA/R/gsva.R`（构造器 Line 358）、`AllClasses.R`（类文档 Line 335-434）

## 4.1 构造器签名

```{r gsvaParam-sig, eval=TRUE}
# gsvaParam(
#   exprData, geneSets,                            # 数据 + 基因集（必需）
#   assay=NA, annotation=NULL,                     # 多 assay 选择 / 基因 ID 映射
#   minSize=1, maxSize=Inf,                        # 基因集大小过滤
#   kcdf=c("auto","Gaussian","Poisson","none"),    # ★ ECDF 核（随数据尺度选）
#   kcdfNoneMinSampleSize=200,                      # auto 切到 none 的样本量阈值
#   tau=1,                                          # 随机游走尾部权重
#   maxDiff=TRUE,                                   # ES 取法
#   absRanking=FALSE,                               # Kuiper 变体（仅 maxDiff=TRUE）
#   sparse=TRUE,                                    # 稀疏输入用稀疏算法
#   checkNA=c("auto","yes","no"), use=c("everything","all.obs","na.rm"),  # NA 策略
#   filterRows=TRUE,                                # 过滤常量行
#   ondisk=c("auto","yes","no"), verbose=TRUE
# )
```

## 4.2 通用参数（与 ssGSEA 共享）

- **`exprData` / `geneSets`**（必需）：数据与基因集（见 Ch2/Ch3）。
- **`assay`**：输入是多 assay 容器时用哪一层；默认优先 `"logcounts"`，没有则用第一个。
- **`annotation`**：基因 ID 类型（GSEABase `GeneIdentifierType`），用于把基因集的 ID 映射到数据的 ID
  （如 Entrez ↔ Symbol）。两边 ID 体系不同时**必须设**，否则匹配不上、通路被全过滤。
- **`minSize=1` / `maxSize=Inf`**：映射后按大小过滤基因集，通路分析常设 `5`~`500`（理由见 Ch3.3）。

## 4.3 ★ `kcdf` —— 在真实微阵列 vs RNA-seq 上演示（官方代码）

这是 GSVA 最关键、也最容易踩错的参数。它决定第 1 步用什么核来估每个基因的跨样本 ECDF，
**而正确的核取决于你的数据尺度**——选错会系统性偏差。官方在同一批样本的两种平台上演示：

```{r kcdf-demo, results="hide"}
# 微阵列 RMA（连续值）→ kcdf 默认 "Gaussian"
huangPar <- gsvaParam(huangArrayRMAnoBatchCommon_eset, canonicalC2BroadSets,
                      minSize = 5, maxSize = 500)            # kcdf 取默认 Gaussian
esmicro  <- gsva(huangPar)

# RNA-seq 整数计数 → 必须设 kcdf = "Poisson"
pickrellPar <- gsvaParam(pickrellCountsArgonneCQNcommon_eset, canonicalC2BroadSets,
                         minSize = 5, maxSize = 500, kcdf = "Poisson")
esrnaseq <- gsva(pickrellPar)
```

**决策口诀**（官方 vignette 原话）：

| 你的数据 | `kcdf` |
|---------|--------|
| 连续值：微阵列 RMA / log-CPM / log-TPM / log-RPKM | `"Gaussian"`（默认）|
| 未变换的整数计数：RNA-seq raw counts | `"Poisson"` |
| 不想用核估计 | `"none"` |
| 拿不准 | `"auto"`（样本数 < `kcdfNoneMinSampleSize` 时倾向用核）|

> **最常见的错误**就是拿原始 count 却用默认 `Gaussian`——分数会失真。
> 记住：**log 过的连续值用 Gaussian，没 log 的整数计数用 Poisson**。
> 注意 ssGSEA **没有** `kcdf`（它逐样本排名，不做跨样本 ECDF）。

## 4.4 其余方法特有参数（按重要性）

- **`maxDiff = TRUE`**（ES 怎么取，仅次于 kcdf 的重要）：
  - `TRUE`（默认）→ ES = 最大正偏离 − 最大负偏离，分数**近正态、可正可负**，适合做差异分析/建模/聚类。
  - `FALSE` → ES = 离 0 的最大偏离（单边，类经典 GSEA）。Ch7.2 的 GBM 例子就用 `FALSE`。
  - **怎么选**：做下游统计建模用默认 `TRUE`；想要"经典 GSEA 风格的单边富集"用 `FALSE`。
- **`tau = 1`**：KS 游走尾部权重指数，越大越强调高表达基因。GSVA 默认 1，一般不动。
- **`absRanking = FALSE`**：仅 `maxDiff=TRUE` 时生效；`TRUE` 用原始 Kuiper（正负偏离求和），
  让"在任一极端富集"的通路都算高激活。默认 `FALSE` 即可。
- **`sparse = TRUE`**：稀疏输入（`dgCMatrix`/SCE）走稀疏算法省内存，单细胞场景保持默认。
- **`filterRows = TRUE`**：过滤"跨样本恒定"的行（无信息且拖慢 ECDF 估计）。确信没有常量行时设 `FALSE` 可提速。
- **NA 策略 `checkNA`/`use`**：默认 `auto`/`everything`；数据含 NA 又想容忍 → `use="na.rm"`。

## 4.5 返回值

`gsva()` 的返回**容器随输入而定**：输入 `ExpressionSet` 返回 `ExpressionSet`（`exprs()` 取分数），
输入 SE/SCE 返回同类（`assay()` 取），输入 `matrix` 返回 `matrix`。核心都是 **[基因集 × 样本]** 的
富集分数矩阵——注意方向是"基因集做行、样本做列"，和 UCell 的"细胞做行"相反，转长表时要留意（Ch7.3）。

---

# Chapter 5：ssGSEA 方法 — `ssgseaParam` 逐参数 {#ch5}

> 源文件：`GSVA/R/ssgsea.R`（构造器 Line 207、gsva 方法 Line 13）、`AllClasses.R`（Line 265-328）

## 5.1 构造器签名

```{r ssgseaParam-sig, eval=TRUE}
# ssgseaParam(
#   exprData, geneSets,                            # 数据 + 基因集（必需）
#   assay=NA, annotation=NULL,
#   minSize=1, maxSize=Inf,                        # 基因集大小过滤
#   alpha=0.25,                                    # ★ 随机游走尾部权重指数
#   normalize=TRUE,                                # ★ 是否做最终极差归一化
#   checkNA=c("auto","yes","no"), use=c("everything","all.obs","na.rm"),
#   ondisk=c("auto","yes","no"), verbose=TRUE
# )
```

> **ssGSEA 比 GSVA 简单得多**：它**没有** `kcdf` / `tau` / `maxDiff` / `absRanking` / `sparse` / `filterRows`。
> 原因在 Ch1.2——ssGSEA 逐样本独立排名、不做跨样本 ECDF，所以那些和"跨样本归一化"相关的参数都不存在。
> 方法特有参数只剩 `alpha` 和 `normalize` 两个。

## 5.2 方法特有参数（只有两个）

- **`alpha = 0.25`**：样本内排名做加权随机游走时的权重指数，越大越强调排名靠前（高表达）的基因。
  Barbie et al. (2009) 原文默认 0.25。它对应 GSVA 的 `tau`，但默认值不同（ssGSEA 0.25 / GSVA 1）——
  一般保持默认即可。
- **`normalize = TRUE`**：
  - `TRUE`（默认）→ 按 Barbie 原文，用所有分数的极差 `(max-min)` 归一化。
    **注意一个微妙点**：这个归一化是"跨整个分数矩阵"做的，所以**结果会依赖本批包含了哪些样本/基因集**——
    加一个样本重算，已有样本的分数可能轻微变化。
  - `FALSE` → 跳过归一化，返回原始富集分数。**要求逐样本完全独立、可比** 时用 `FALSE`。

通用参数（`exprData`/`geneSets`/`assay`/`annotation`/`minSize`/`maxSize`/NA 策略）与 GSVA 相同（见 Ch4.2）。

## 5.3 官方真实数据示例

```{r ssgsea-demo, results="hide"}
# 在同一真实数据(微阵列 RMA)上跑 ssGSEA；只换参数对象构造器，调用代码不变
ssgseaPar <- ssgseaParam(huangArrayRMAnoBatchCommon_eset, canonicalC2BroadSets,
                         minSize = 5, maxSize = 500, alpha = 0.25, normalize = TRUE)
es_ssgsea <- gsva(ssgseaPar)
# dim(es_ssgsea)  # 通路 × 样本
```

**体会 param-object 范式的好处**：和 Ch4.3 的 GSVA 调用比，这里**只换了构造器名**
（`gsvaParam` → `ssgseaParam`），`gsva()` 调用一字未改——这正是"方法 = 参数对象类型"设计的价值。

---

# Chapter 6：调度流程与返回值 / Flow & return {#ch6}

> 源文件：`GSVA/R/gsva.R:145`、`GSVA/R/ssgsea.R:13`

把参数落点串起来看一遍，能帮你记住"哪个参数在哪一步起作用"。

## 6.1 `gsva()` 的 S4 分发

```{r dispatch, eval=TRUE}
# 统一入口 gsva(param) 按 param 类型分发：
#   gsva( gsvaParam   ) → gsva.R:145
#   gsva( ssgseaParam ) → ssgsea.R:13
```

## 6.2 GSVA 方法内部三步

```{r gsva-flow, eval=TRUE}
# gsva(gsvaParam)（gsva.R:159-170）：
#   1. gsvaRowNorm()    跨样本估计每基因 ECDF       ← kcdf 在这里
#        ↓
#   2. gsvaColRanks()   每样本内按归一化值排名
#        ↓
#   3. gsvaColScores()  每基因集 KS 随机游走 → ES   ← tau / maxDiff / absRanking 在这里
```

**记住这条链**：`kcdf` 影响第 1 步（怎么估分布），`tau`/`maxDiff` 影响第 3 步（怎么从游走得分）。
所以调 `kcdf` 改变的是"基因的相对水平怎么算"，调 `maxDiff` 改变的是"富集分数的形态"。

## 6.3 ssGSEA 方法内部流程

```{r ssgsea-flow, eval=TRUE}
# gsva(ssgseaParam)（ssgsea.R:26-71）：
#   1. .filterAndMapGenesAndGeneSets()  过滤 + 基因 ID 映射 + 大小过滤   ← minSize/maxSize
#        ↓
#   2. ssgsea()  核函数：样本内排名 + 加权游走                          ← alpha / normalize
#        ↓
#   3. wrapData()  包装回与输入相称的容器
```

对比 GSVA 少了"跨样本 ECDF"那一步——这就是为什么 ssGSEA 不依赖样本群体、单样本也能算。

## 6.4 返回值结构

不论哪个 method，返回容器随输入而定（ExpressionSet→ExpressionSet，SE→SE，matrix→matrix），
核心都是 **[基因集 × 样本]** 的富集分数矩阵：行 = 过滤后保留的基因集，列 = 样本/细胞，
值 = 富集分数（GSVA 可正可负；ssGSEA 视 `normalize` 而定）。取分数矩阵：
`exprs(es)`（ExpressionSet）或 `assay(es)`（SE）。

---

# Chapter 7：官方真实数据示例 {#ch7}

## 7.1 跨平台一致性：微阵列 vs RNA-seq（kcdf 实证）

> 官方 vignette §"Quantification of pathway activity"：同一批样本两种平台，验证 GSVA 通路分数跨平台一致。
> 这是 GSVA "通路层面的分数比基因层面更稳健" 这一卖点的硬证据。

```{r e2e-crossplatform}
# 7.1.1 两平台各算一次 GSVA（kcdf 按数据尺度选；见 Ch4.3 的 esmicro/esrnaseq）

# 7.1.2 基因层面相关（先把计数转 log-CPM 才能和微阵列比）
library(edgeR)
lcpms <- cpm(exprs(pickrellCountsArgonneCQNcommon_eset), log = TRUE)
genecorrs <- sapply(seq_len(nrow(lcpms)), function(i)
  cor(exprs(huangArrayRMAnoBatchCommon_eset)[i, ], lcpms[i, ], method = "spearman"))

# 7.1.3 通路层面相关（GSVA 分数）
pwycorrs <- sapply(seq_len(nrow(esmicro)), function(i)
  cor(exprs(esmicro)[i, ], exprs(esrnaseq)[i, ], method = "spearman"))

par(mfrow = c(1, 2))
hist(genecorrs, xlim = c(-1, 1), col = "grey", main = "基因层面\n(RNA-seq logCPM vs 微阵列)")
hist(pwycorrs,  xlim = c(-1, 1), col = "grey", main = "通路层面\n(GSVA 富集分数)")
```

**怎么读这两张直方图**：每个值是"同一基因（或同一通路）在两种平台上的 Spearman 相关"。
理想情况下相关应集中在 +1 附近。**关键观察**：通路层面（右图）的相关分布应该
**和基因层面（左图）相当、甚至更集中**——这说明 GSVA 把噪声大的基因表达聚合成通路分数后，
跨平台的一致性没有损失。这就是"用通路分数而非单基因做下游分析更稳"的实证依据。

## 7.2 分子亚型复现：GBM（maxDiff=FALSE）

> 官方 vignette §"Molecular signature identification"：用脑细胞类型签名，GSVA 复现 Verhaak GBM 四个分子亚型。

```{r e2e-gbm, results="hide"}
# 用 brainTxDbSets 脑签名打分；此例官方用 maxDiff=FALSE（单边 ES）
gbmPar <- gsvaParam(gbm_eset, brainTxDbSets, maxDiff = FALSE)
gbm_es <- gsva(gbmPar)
# 之后按 gbm_eset$subtype 分组画热图
```

**这个例子要说明什么**：完全不告诉 GSVA 样本属于哪个亚型，只给它脑细胞类型签名打分，
再按已知亚型分组看分数——会发现 **proneural 亚型在少突胶质签名上高、neural 亚型在神经元签名上高**
等等，自动重现了 Verhaak 当年的分型。**这就是"通路分数有生物学意义"的有力证明**：
GSVA 分数不是随机数，它捕捉到了真实的细胞类型组成差异。这里用 `maxDiff=FALSE`（单边 ES）
是官方选择，更接近经典 GSEA 的富集语义。

## 7.3 导出跨方法对比长表（对接 CLAUDE.md §7）

```{r e2e-longtable}
to_long <- function(score_mat, method) {
  score_mat <- as.matrix(score_mat)
  data.frame(
    method = method,
    cell = rep(colnames(score_mat), each = nrow(score_mat)),    # 样本/细胞
    signature = rep(rownames(score_mat), times = ncol(score_mat)),
    score = as.numeric(score_mat),
    binary = NA_integer_, threshold = NA_real_,                 # GSVA/ssGSEA 为连续分
    row.names = NULL)
}
long_gsva   <- to_long(exprs(esmicro),   "GSVA")
long_ssgsea <- to_long(exprs(es_ssgsea), "ssGSEA")
long_all    <- rbind(long_gsva, long_ssgsea)
head(long_all)
# write.csv(long_all, "results/GSVA/gsva_scores_long.csv", row.names = FALSE)
```

**注意方向**：GSVA 返回"基因集 × 样本"，所以转长表时 `cell`（样本）来自**列名**、
`signature`（通路）来自**行名**——和 UCell（细胞做行）相反，这里要小心别转错。
把这张长表和 AUCell/UCell 的 `rbind` 起来就能横向对比，但 **GSVA 分数可正可负、其余 0–1，
切勿数值直接相等比较**——按方法内分布标准化或比排序/相关性（§7）。

---

# Chapter 8：速查表 + 方法选择 + FAQ {#ch8}

## 8.1 函数 / 参数速查

```{r quick-ref, eval=TRUE}
ref <- data.frame(
  项 = c("gsva(param,...)", "gsvaParam(...)", "ssgseaParam(...)",
         "kcdf [仅GSVA]", "tau [仅GSVA]", "maxDiff [仅GSVA]", "sparse [仅GSVA]",
         "alpha [仅ssGSEA]", "normalize [仅ssGSEA]",
         "minSize/maxSize [共用]", "BPPARAM [运行]"),
  说明 = c("统一入口，按 param 类型分发", "构造 GSVA 参数对象", "构造 ssGSEA 参数对象",
           "ECDF 核：连续→Gaussian/计数→Poisson/auto/none", "游走权重，默认1",
           "ES取法：TRUE双边近正态(默认)/FALSE单边", "稀疏输入用稀疏算法,默认TRUE",
           "游走权重指数,默认0.25", "极差归一化,默认TRUE",
           "基因集大小过滤(常5~500)", "并行:Multicore/Snow"),
  stringsAsFactors = FALSE)
knitr::kable(ref, caption = "GSVA / ssGSEA 速查（[]内标注归属）")
```

## 8.2 GSVA vs ssGSEA 怎么选

- **选 GSVA**：有一组样本（≥10+）、关心通路在样本间的相对高低、要做差异分析/建模/聚类
  （`maxDiff=TRUE` 分数近正态，最 friendly）、数据是连续值或计数（记得选对 `kcdf`）。
- **选 ssGSEA**：样本很少、或要求每个样本的分数完全独立可比、或想要 Barbie 2009 的经典语义。
- **本项目对比策略**：同数据 + 同基因集两法都跑 → 导出统一长表（7.3）→ 方法内标准化后横向比（§7）。

## 8.3 FAQ

- **基因集全被过滤 / 报错？** 基因 ID 与数据行名不匹配（设 `annotation=` 做 ID 映射），或 `min/maxSize` 太严。
- **GSVA 与 ssGSEA 分数差别大、甚至符号不同？** 正常——统计量和归一化都不同，别直接比数值，比排序/相关性。
- **数据是 count 还是 log？`kcdf` 怎么选？** 连续（log/微阵列）= `Gaussian`；原始计数 = `Poisson`；ssGSEA 无此参数。
- **样本很少能用 GSVA 吗？** 不建议——GSVA 依赖跨样本 ECDF，样本太少（如 <10）分数不稳，改用 ssGSEA。
- **单细胞大矩阵内存不够？** 稀疏 `dgCMatrix` + `sparse=TRUE`；超大用 `ondisk="yes"`（HDF5 落盘）+ `BPPARAM` 并行。

## 附录：KS 随机游走的积分直觉（选读，超出"学习"必需深度）

```{r appendix, eval=TRUE}
# 仅供想理解 ES 数学者；日常调用无需读。
# 沿样本内基因排名走一遍：遇到"基因集内"的基因，游走曲线上升；遇到集外基因，下降。
# 集内基因越扎堆在排名一端，曲线偏离 0 越远。
#   GSVA  maxDiff=TRUE  : ES = 最大正偏离 − 最大负偏离（双边，近正态）
#         maxDiff=FALSE : ES = 离 0 的最大绝对偏离（单边）
#   ssGSEA: 用 alpha 加权后累加偏离，可选极差归一化
# tau/alpha 控制"高表达基因"在游走中的权重指数。
```

直白说：ES 就是"沿基因排名走一条 KS 曲线，看它最远偏离 0 多少"。
通路基因越集中在排名一端（都高表达或都低表达），曲线偏得越远，富集分数绝对值越大。

```{r session-info}
sessionInfo()
```
