---
title: "GSVA 完整学习手册"
subtitle: "源码级参数解析 × 官方真实数据 | 聚焦 gsva 与 ssgsea 两个 method | 基于 GSVA v2.x"
author: "参考：GSVA 官方 vignette + 源码（Causality+AI+mulitiGRN/GSVA/）"
date: "`r Sys.Date()`"
output:
  html_document:
    toc: true
    toc_depth: 3
    toc_float:
      collapsed: false
      smooth_scroll: true
    theme: flatly
    highlight: tango
    code_folding: show
    number_sections: true
    df_print: paged
  pdf_document:
    toc: true
    toc_depth: 3
    number_sections: true
    latex_engine: xelatex
    highlight: tango
---

```{r setup, include=FALSE}
knitr::opts_chunk$set(
  echo      = TRUE,      # 学习稿：代码即教学内容，始终显示
  eval      = FALSE,     # 默认不跑（需安装 GSVA + GSVAdata 后改 TRUE）
  warning   = FALSE,
  message   = FALSE,
  comment   = "#>",
  fig.width = 7,
  fig.height = 5
)
```

> **关于本手册**
>
> - **范围**：GSVA 包实现四种方法（gsva / ssgsea / plage / zscore），本手册**只讲 `gsva` 与 `ssgsea`**（通路分数最常用的两个）。
> - **全程使用官方真实数据**：来自 `GSVAdata` 实验数据包——`commonPickrellHuang`（同一批样本的**微阵列** + **RNA-seq 计数**，用于演示 `kcdf`）、`gbm_VerhaakEtAl`（胶质母细胞瘤，演示分子亚型复现）、`c2BroadSets`（MSigDB C2 通路）。**不使用虚构模拟数据**（仅纯 API 机制演示处会照抄官方 toy 片段并注明）。
> - **深度**：讲透参数语义 + 调用调度流程，算法只到"直觉 + 输入输出契约"，不深入数值内核（KS 游走直觉见附录）。
> - **如何运行**：默认 `eval=FALSE`。要真正跑，装好 `GSVA` + `GSVAdata` 后把代码块改 `eval=TRUE`。
> - **参考**：Hänzelmann et al., 2013 (GSVA)；Barbie et al., 2009 (ssGSEA)；官方 `vignette("GSVA")`。

---

# Chapter 0：依赖与安装 / Dependencies {#ch0}

> 源文件：`GSVA/DESCRIPTION`、`GSVA/vignettes/GSVA.Rmd`

| 类别 | 包 | 用途 |
|------|----|------|
| 核心 | `GSVA` | 主包 |
| | `GSEABase` | GeneSet / GeneSetCollection、基因 ID 映射 |
| | `SummarizedExperiment` / `Biobase` | 表达数据容器（ExpressionSet / SE）|
| **真实数据** | `GSVAdata` | 官方实验数据：commonPickrellHuang / gbm / c2BroadSets |
| 辅助 | `edgeR` | `cpm()` 把 RNA-seq 计数转 log-CPM（跨平台对比用）|
| | `BiocParallel` | 并行后端 `BPPARAM` |

```{r install}
if (!requireNamespace("BiocManager", quietly = TRUE))
  install.packages("BiocManager")

BiocManager::install(c("GSVA", "GSVAdata", "GSEABase", "edgeR", "Biobase"))
```

```{r load-libs}
library(GSVA)
library(GSVAdata)
library(GSEABase)
library(Biobase)
```

---

# Chapter 1：GSVA 与 ssGSEA 算法直觉 / Intuition {#ch1}

> 源文件：`GSVA/R/gsva.R`、`GSVA/R/ssgsea.R`、`GSVA/R/AllClasses.R`

## 核心问题

> 给定一个样本（bulk 样本或单个细胞）和一个基因集（通路），这个**通路在该样本中整体上调还是下调**？输出一个连续的「富集分数 / 通路活性分数」。

GSVA 与 ssGSEA 都是 **single-sample 富集打分**：不需要分组、不需要对照，逐样本独立给分。

## 两种方法的算法直觉（只到契约层，不挖内核）

### GSVA（Hänzelmann et al., 2013）—— 三步
源码 `gsva.R` 中 `gsva(gsvaParam)` 依次调用三步：

1. **行归一化（`gsvaRowNorm`）**：对每个基因，跨样本估计其表达的**经验累积分布（ECDF）**，把原始值转成"该基因在样本群体里的相对水平"。用哪种核 = 参数 **`kcdf`**（连续值用 Gaussian、计数用 Poisson）。
2. **列排名（`gsvaColRanks`）**：每个样本内把基因按上一步的值排名。
3. **列打分（`gsvaColScores`）**：对每个基因集沿样本内排名做 **KS 随机游走**，由游走偏离量得富集分数 ES。游走尾部权重 = `tau`；ES 取法 = `maxDiff` / `absRanking`。

> 关键性质：GSVA 分数是**相对**的（一个基因的高/低相对于其他样本）→ **需要一组样本一起算**（样本越多 ECDF 越稳）。分数可正可负。

### ssGSEA（Barbie et al., 2009）—— 单步
源码 `ssgsea.R` 调用 `ssgsea()` 核函数：在**每个样本内部**把基因按表达排名，对基因集做加权随机游走累加得分。游走权重指数 = `alpha`（默认 0.25）；可选最终归一化 = `normalize`。

> 关键性质：ssGSEA **逐样本完全独立**（不依赖样本群体分布），单个样本也能算——这点与 AUCell/UCell 类似，但统计量不同。

## 与本项目其他方法的区别

| 方法 | 统计量 | 依赖样本群体？ | 分数语义 |
|------|--------|:---:|---------|
| **GSVA** | KS 游走 + 跨样本 ECDF | **是** | 相对富集，可正可负 |
| **ssGSEA** | 加权游走（样本内）| 否 | 富集分数，可归一化 |
| AUCell | 排名前 X% 的 AUC | 否 | 0–1 活性 |
| UCell | Mann-Whitney U | 否 | 0–1 活性 |

> ⚠️ 四种分数尺度/语义不同，跨方法对比须按方法内分布标准化后再比，不能数值直接等同（见 `CLAUDE.md` §7）。KS 游走的积分直觉见**附录**（选读）。

---

# Chapter 2：准备官方数据 / Official data {#ch2}

> 源文件 / 数据：`GSVA/vignettes/GSVA.Rmd`（Line 455-516）、`GSVAdata` 包

本手册的表达数据来自 GSVA 官方 vignette 所用的 `GSVAdata` 真实数据集。

## 2.1 跨平台数据：commonPickrellHuang（用于演示 kcdf）

> 同一批淋巴母细胞系样本（HapMap 个体），**既有微阵列又有 RNA-seq** —— 正好演示 `kcdf` 怎么随数据尺度选。

```{r data-pickrellhuang}
library(Biobase); library(GSVAdata)
data(commonPickrellHuang)

# 两个 ExpressionSet：同样的基因、同样的样本
#   huangArrayRMAnoBatchCommon_eset       —— 微阵列 RMA（连续值）
#   pickrellCountsArgonneCQNcommon_eset   —— RNA-seq 整数计数
stopifnot(identical(featureNames(huangArrayRMAnoBatchCommon_eset),
                    featureNames(pickrellCountsArgonneCQNcommon_eset)))
stopifnot(identical(sampleNames(huangArrayRMAnoBatchCommon_eset),
                    sampleNames(pickrellCountsArgonneCQNcommon_eset)))
```

## 2.2 基因集：MSigDB C2 经典通路

```{r data-c2}
data(c2BroadSets)              # MSigDB C2 curated gene sets（GeneSetCollection）
class(c2BroadSets)

# 取 KEGG / REACTOME / BIOCARTA 三类经典通路（官方做法）
canonicalC2BroadSets <- c2BroadSets[c(
  grep("^KEGG",     names(c2BroadSets)),
  grep("^REACTOME", names(c2BroadSets)),
  grep("^BIOCARTA", names(c2BroadSets)))]
canonicalC2BroadSets
```

## 2.3 GBM 数据：演示分子亚型复现

```{r data-gbm}
data(gbm_VerhaakEtAl)          # gbm_eset：胶质母细胞瘤，4 个分子亚型
table(gbm_eset$subtype)        # Proneural / Neural / Classical / Mesenchymal
data(brainTxDbSets)            # 脑细胞类型签名（Cahoy 小鼠模型）
lengths(brainTxDbSets)
```

## 2.4 输入数据类型（通用）

```{r input-types, eval=TRUE}
# GSVA 的 exprData 接受多种容器（S4 自动分发）：
#   matrix / dgCMatrix / ExpressionSet / SummarizedExperiment / SingleCellExperiment
#   / HDF5Matrix(超大落盘)
# 行 = 基因(有行名)，列 = 样本/细胞(有列名)。多 assay 容器用 assay= 指定。
cat("ExpressionSet / SE / matrix / dgCMatrix 均可\n")
```

---

# Chapter 3：param-object API + 基因集准备 {#ch3}

> 源文件：`GSVA/R/AllGenerics.R`、`GsvaMethodParam.R`、`gsva.R`、`ssgsea.R`

## 3.1 GSVA v2.x 的核心范式：两步

```{r api-paradigm, eval=TRUE}
# 不再用 gsva(expr, geneSets, method=...) 一把梭，而是：
#   第1步：构造"参数对象"，方法身份 = 对象类型
#          gsvaParam()   → GSVA 方法
#          ssgseaParam() → ssGSEA 方法
#   第2步：交给统一入口 gsva() 运行
#   即： gsva( gsvaParam(数据, 基因集, ...) )
cat("范式：gsva(gsvaParam(...)) / gsva(ssgseaParam(...))\n")
```

为什么改成参数对象：① **方法 = 类型**，`gsva()` 按对象类型做 S4 分发（`gsva.R:145` / `ssgsea.R:13`）；② 构造时即校验输入，错误尽早暴露；③ 可保存复用，利于可复现。

## 3.2 `gsva()` 入口的运行参数（与"方法参数"区分）

```{r gsva-run-args, eval=TRUE}
# gsva(param, verbose=TRUE, BPPARAM=SerialParam(), maxmem="auto")
#   param   ★ 参数对象，决定算法
#   BPPARAM   并行后端：Multicore(Mac/Linux)/Snow(Win)；默认串行
#   maxmem    内存上界，"auto" 自动决定是否走 ondisk(HDF5 落盘)
# 区分：方法参数(kcdf/tau/alpha) 写在 xxxParam() 里；运行参数写在 gsva() 里。
cat("gsva() 运行参数：param / verbose / BPPARAM / maxmem\n")
```

## 3.3 基因集的读取与过滤（官方做法）

```{r genesets-ops}
# 已在 Ch2 用 data(c2BroadSets) 取到真实通路；其它来源：
#   getGmt(file)            GSEABase 读 .gmt（遇重复集名报错）
#   GSVA::readGMT(URL/file) GSVA 自带，可读 URL/压缩包，重复集名默认保留首个
# 例：读 MSigDB C7 免疫签名
# c7.genesets <- readGMT("https://.../c7.immunesigdb.v2024.1.Hs.symbols.gmt")

# 大小过滤通过 minSize/maxSize 在构造 param 时做（见 Ch4），常用 5~500：
#   minSize 太小 → 不稳；maxSize 太大 → 偏管家。
cat("基因集：data(c2BroadSets) / getGmt / readGMT；大小过滤在 param 里\n")
```

---

# Chapter 4：GSVA 方法 — `gsvaParam` 逐参数 {#ch4}

> 源文件：`GSVA/R/gsva.R`（构造器 Line 358）、`AllClasses.R`（类文档 Line 335-434）

## 4.1 构造器签名

```{r gsvaParam-sig, eval=TRUE}
# gsvaParam(
#   exprData, geneSets,                            # 数据 + 基因集（必需）
#   assay=NA, annotation=NULL,                     # 多 assay 选择 / 基因 ID 映射
#   minSize=1, maxSize=Inf,                        # 基因集大小过滤
#   kcdf=c("auto","Gaussian","Poisson","none"),    # ★ ECDF 核（随数据尺度选）
#   kcdfNoneMinSampleSize=200,                      # auto 切到 none 的样本量阈值
#   tau=1,                                          # 随机游走尾部权重
#   maxDiff=TRUE,                                   # ES 取法
#   absRanking=FALSE,                               # Kuiper 变体（仅 maxDiff=TRUE）
#   sparse=TRUE,                                    # 稀疏输入用稀疏算法
#   checkNA=c("auto","yes","no"), use=c("everything","all.obs","na.rm"),  # NA 策略
#   filterRows=TRUE,                                # 过滤常量行
#   ondisk=c("auto","yes","no"), verbose=TRUE
# )
cat("gsvaParam 签名已展示\n")
```

## 4.2 通用参数（与 ssGSEA 共享）

```{r gsvaParam-common, eval=TRUE}
# exprData ★ / geneSets ★   数据与基因集（见 Ch2/Ch3）
# assay        多 assay 容器用哪个 assay；默认优先 "logcounts" 否则第一个
# annotation   基因 ID 类型(GSEABase GeneIdentifierType)，用于基因集↔数据 ID 映射
# minSize=1 / maxSize=Inf   映射后基因集大小过滤（通路分析常 5~500）
cat("通用：assay / annotation / minSize / maxSize\n")
```

## 4.3 ★ `kcdf` —— 在真实微阵列 vs RNA-seq 上演示（官方代码）

```{r kcdf-demo, results="hide"}
# 这是 GSVA 最关键的参数：ECDF 估计用哪种核，取决于数据尺度。
# 官方 vignette 在同一批样本的两种平台数据上演示：

# 微阵列 RMA（连续值）→ kcdf 默认 "Gaussian"
huangPar <- gsvaParam(huangArrayRMAnoBatchCommon_eset, canonicalC2BroadSets,
                      minSize = 5, maxSize = 500)            # kcdf 取默认 Gaussian
esmicro  <- gsva(huangPar)

# RNA-seq 整数计数 → 必须设 kcdf = "Poisson"
pickrellPar <- gsvaParam(pickrellCountsArgonneCQNcommon_eset, canonicalC2BroadSets,
                         minSize = 5, maxSize = 500, kcdf = "Poisson")
esrnaseq <- gsva(pickrellPar)
```

```{r kcdf-rule, eval=TRUE}
# 决策口诀（官方 vignette 原话）：
#   连续值(微阵列 RMA / log-CPM / log-TPM / log-RPKM) → "Gaussian"（默认）
#   未变换整数计数(RNA-seq raw counts)               → "Poisson"
#   不想用核估计                                      → "none"
#   拿不准                                            → "auto"（样本<kcdfNoneMinSampleSize 倾向用核）
# 注意：ssGSEA 没有 kcdf（它逐样本排名，不做跨样本 ECDF）。
cat("微阵列→Gaussian；RNA-seq计数→Poisson\n")
```

## 4.4 其余方法特有参数

```{r gsvaParam-rest, eval=TRUE}
# tau = 1          KS 游走尾部权重指数；越大越强调高表达基因。GSVA 默认 1。
# maxDiff = TRUE   ES 取法：
#                    TRUE  → 最大正/负偏离之差（分数近正态、可正可负，利于建模）★默认
#                    FALSE → 离 0 的最大偏离（单边，类 GSEA；GBM 例用 FALSE）
# absRanking=FALSE 仅 maxDiff=TRUE 生效；TRUE=原始 Kuiper(正负偏离求和)，
#                  双向极端都算"高激活"。默认 FALSE。
# sparse=TRUE      稀疏输入(dgCMatrix/SCE)走稀疏算法，省内存；默认 TRUE。
# filterRows=TRUE  过滤跨样本恒定的行(无信息且拖慢 ECDF)；确无常量行可设 FALSE 提速。
# NA 策略 checkNA/use：默认 auto/everything；含 NA 想容忍 → use="na.rm"。
cat("tau / maxDiff / absRanking / sparse / filterRows / NA策略\n")
```

## 4.5 返回值

```{r gsvaParam-return, eval=TRUE}
# gsva() 返回容器"随输入而定"：
#   输入 ExpressionSet → 返回 ExpressionSet（exprs() 取分数）
#   输入 SE/SCE        → 返回同类（assay() 取分数）
#   输入 matrix        → 返回 matrix
# 核心都是 [基因集 × 样本] 的富集分数矩阵（GSVA 可正可负）。
cat("返回容器随输入而定；核心是 基因集 × 样本 分数矩阵\n")
```

---

# Chapter 5：ssGSEA 方法 — `ssgseaParam` 逐参数 {#ch5}

> 源文件：`GSVA/R/ssgsea.R`（构造器 Line 207、gsva 方法 Line 13）、`AllClasses.R`（Line 265-328）

## 5.1 构造器签名

```{r ssgseaParam-sig, eval=TRUE}
# ssgseaParam(
#   exprData, geneSets,                            # 数据 + 基因集（必需）
#   assay=NA, annotation=NULL,
#   minSize=1, maxSize=Inf,                        # 基因集大小过滤
#   alpha=0.25,                                    # ★ 随机游走尾部权重指数
#   normalize=TRUE,                                # ★ 是否做最终极差归一化
#   checkNA=c("auto","yes","no"), use=c("everything","all.obs","na.rm"),
#   ondisk=c("auto","yes","no"), verbose=TRUE
# )
cat("ssgseaParam 签名已展示\n")
```

> 注意：ssGSEA **没有** `kcdf` / `tau` / `maxDiff` / `absRanking` / `sparse` / `filterRows`——它逐样本独立排名、不做跨样本 ECDF，方法特有参数只有 `alpha` 与 `normalize`。

## 5.2 方法特有参数（只有两个）

```{r ssgseaParam-params, eval=TRUE}
# alpha = 0.25
#   样本内排名做加权随机游走时的权重指数；越大越强调高表达基因。
#   Barbie et al.(2009) 原文默认 0.25。对应 GSVA 的 tau（但默认值不同）。
#
# normalize = TRUE
#   TRUE（默认）：按 Barbie 原文，用所有分数的极差(max-min)归一化
#                → 注意此归一化"跨整个分数矩阵"，结果依赖本批含哪些样本/基因集
#   FALSE：跳过，返回未归一化原始富集分数（要逐样本完全独立时用）
cat("alpha=0.25（游走权重）/ normalize=TRUE（极差归一化）\n")
```

通用参数（`exprData`/`geneSets`/`assay`/`annotation`/`minSize`/`maxSize`/NA 策略）与 GSVA 相同（见 Ch4.2）。

## 5.3 官方真实数据示例

```{r ssgsea-demo, results="hide"}
# 在同一真实数据(微阵列 RMA)上跑 ssGSEA；只换参数对象构造器
ssgseaPar <- ssgseaParam(huangArrayRMAnoBatchCommon_eset, canonicalC2BroadSets,
                         minSize = 5, maxSize = 500, alpha = 0.25, normalize = TRUE)
es_ssgsea <- gsva(ssgseaPar)
# dim(es_ssgsea)  # 通路 × 样本
```

---

# Chapter 6：调度流程与返回值 / Flow & return {#ch6}

> 源文件：`GSVA/R/gsva.R:145`、`GSVA/R/ssgsea.R:13`

## 6.1 `gsva()` 的 S4 分发

```{r dispatch, eval=TRUE}
# 统一入口 gsva(param) 按 param 类型分发：
#   gsva( gsvaParam   ) → gsva.R:145
#   gsva( ssgseaParam ) → ssgsea.R:13
# 这就是"方法 = 参数对象类型"的实现机制。
cat("gsva() 按 param 类型 S4 分发\n")
```

## 6.2 GSVA 方法内部三步（调度层，不挖内核）

```{r gsva-flow, eval=TRUE}
# gsva(gsvaParam)（gsva.R:159-170）：
#   1. gsvaRowNorm()    跨样本估计每基因 ECDF（核 = kcdf）
#        ↓
#   2. gsvaColRanks()   每样本内按归一化值排名
#        ↓
#   3. gsvaColScores()  每基因集 KS 随机游走 → 富集分数 ES
# 参数落点：kcdf 在第1步；tau/maxDiff/absRanking 在第3步。
cat("GSVA: rowNorm → colRanks → colScores\n")
```

## 6.3 ssGSEA 方法内部流程

```{r ssgsea-flow, eval=TRUE}
# gsva(ssgseaParam)（ssgsea.R:26-71）：
#   1. .filterAndMapGenesAndGeneSets()  过滤 + 基因 ID 映射 + 大小过滤
#        ↓
#   2. ssgsea()  核函数：样本内排名 + 加权游走(alpha)，可选 normalize
#        ↓
#   3. wrapData()  包装回与输入相称的容器
# 参数落点：minSize/maxSize 在第1步；alpha/normalize 在第2步。
cat("ssGSEA: filter&map → ssgsea kernel → wrap\n")
```

## 6.4 返回值结构

```{r return, eval=TRUE}
# 不论哪个 method，返回容器随输入而定（ExpressionSet→ExpressionSet，SE→SE，
# matrix→matrix），核心是 [基因集 × 样本] 富集分数矩阵：
#   行 = 通过大小过滤后保留的基因集；列 = 样本/细胞
#   值 = 富集分数（GSVA 可正可负；ssGSEA 视 normalize 而定）
# 取分数矩阵：exprs(es)（ExpressionSet）或 assay(es)（SE）
cat("核心：基因集 × 样本 分数矩阵；exprs()/assay() 取\n")
```

---

# Chapter 7：官方真实数据示例 {#ch7}

## 7.1 跨平台一致性：微阵列 vs RNA-seq（kcdf 实证）

> 官方 vignette §"Quantification of pathway activity"：同一批样本两种平台，验证 GSVA 通路分数跨平台一致。

```{r e2e-crossplatform}
# 7.1.1 两平台各算一次 GSVA（kcdf 按数据尺度选；见 Ch4.3 的 esmicro/esrnaseq）
# esmicro  : 微阵列 RMA，kcdf="Gaussian"
# esrnaseq : RNA-seq 计数，kcdf="Poisson"

# 7.1.2 基因层面相关（先把计数转 log-CPM 才可比）
library(edgeR)
lcpms <- cpm(exprs(pickrellCountsArgonneCQNcommon_eset), log = TRUE)
genecorrs <- sapply(seq_len(nrow(lcpms)), function(i)
  cor(exprs(huangArrayRMAnoBatchCommon_eset)[i, ], lcpms[i, ], method = "spearman"))

# 7.1.3 通路层面相关（GSVA 分数）
pwycorrs <- sapply(seq_len(nrow(esmicro)), function(i)
  cor(exprs(esmicro)[i, ], exprs(esrnaseq)[i, ], method = "spearman"))

# 两个分布并排：GSVA 通路分数的跨平台一致性 ≈ 基因层面的一致性
par(mfrow = c(1, 2))
hist(genecorrs, xlim = c(-1, 1), col = "grey", main = "基因层面\n(RNA-seq logCPM vs 微阵列)")
hist(pwycorrs,  xlim = c(-1, 1), col = "grey", main = "通路层面\n(GSVA 富集分数)")
```

## 7.2 分子亚型复现：GBM（maxDiff=FALSE）

> 官方 vignette §"Molecular signature identification"：用脑细胞类型签名，GSVA 复现 Verhaak GBM 四个分子亚型。

```{r e2e-gbm, results="hide"}
# 用 brainTxDbSets 脑签名打分；此例官方用 maxDiff=FALSE（单边 ES）
gbmPar <- gsvaParam(gbm_eset, brainTxDbSets, maxDiff = FALSE)
gbm_es <- gsva(gbmPar)
# 之后按 gbm_eset$subtype 分组画热图，可见 neural↔神经元签名、proneural↔少突胶质 等对应
```

## 7.3 导出跨方法对比长表（对接 CLAUDE.md §7）

```{r e2e-longtable}
to_long <- function(score_mat, method) {
  score_mat <- as.matrix(score_mat)
  data.frame(
    method = method,
    cell = rep(colnames(score_mat), each = nrow(score_mat)),    # 样本/细胞
    signature = rep(rownames(score_mat), times = ncol(score_mat)),
    score = as.numeric(score_mat),
    binary = NA_integer_, threshold = NA_real_,                 # GSVA/ssGSEA 为连续分
    row.names = NULL)
}
long_gsva   <- to_long(exprs(esmicro),   "GSVA")
long_ssgsea <- to_long(exprs(es_ssgsea), "ssGSEA")
long_all <- rbind(long_gsva, long_ssgsea)
# 与 AUCell/UCell 长表 rbind 后即可横向对比
# write.csv(long_all, "results/GSVA/gsva_scores_long.csv", row.names = FALSE)
head(long_all)
```

---

# Chapter 8：速查表 + 方法选择 + 附录 {#ch8}

## 8.1 函数 / 参数速查

```{r quick-ref, eval=TRUE}
ref <- data.frame(
  项 = c("gsva(param,...)", "gsvaParam(...)", "ssgseaParam(...)",
         "kcdf [仅GSVA]", "tau [仅GSVA]", "maxDiff [仅GSVA]", "sparse [仅GSVA]",
         "alpha [仅ssGSEA]", "normalize [仅ssGSEA]",
         "minSize/maxSize [共用]", "BPPARAM [运行]"),
  说明 = c("统一入口，按 param 类型分发", "构造 GSVA 参数对象", "构造 ssGSEA 参数对象",
           "ECDF 核：连续→Gaussian/计数→Poisson/auto/none", "游走权重，默认1",
           "ES取法：TRUE双边近正态(默认)/FALSE单边", "稀疏输入用稀疏算法,默认TRUE",
           "游走权重指数,默认0.25", "极差归一化,默认TRUE",
           "基因集大小过滤(常5~500)", "并行:Multicore/Snow"),
  stringsAsFactors = FALSE)
knitr::kable(ref, caption = "GSVA / ssGSEA 速查（[]内标注归属）")
```

## 8.2 GSVA vs ssGSEA 怎么选

```{r choose, eval=TRUE}
# 选 GSVA：有一组样本(≥10+)、关心通路在样本间相对高低、要做差异/建模
#          (maxDiff=TRUE 分数近正态)、数据连续或计数(选对 kcdf)。
# 选 ssGSEA：样本很少或要求逐样本完全独立、想要 Barbie 2009 经典语义。
# 本项目对比：同数据+同基因集两法都跑 → 统一长表(7.3) → 方法内标准化后比(§7)。
cat("GSVA：多样本相对富集；ssGSEA：逐样本独立富集\n")
```

## 8.3 FAQ

```{r faq, eval=TRUE}
# Q1 基因集全被过滤/报错？→ 基因 ID 与数据行名不匹配(用 annotation= 映射)，或 min/maxSize 太严。
# Q2 GSVA 与 ssGSEA 分数差别大甚至符号不同？→ 正常，统计量与归一化不同，别直接比数值。
# Q3 数据是 count 还是 log？kcdf 怎么选？→ 连续(log/微阵列)=Gaussian；原始计数=Poisson；ssGSEA 无此参数。
# Q4 样本很少能用 GSVA 吗？→ GSVA 依赖跨样本 ECDF，样本太少不稳；改用 ssGSEA。
# Q5 单细胞大矩阵内存不够？→ 稀疏 dgCMatrix + sparse=TRUE；超大 ondisk="yes" + BPPARAM 并行。
cat("FAQ 已展示\n")
```

## 附录：KS 随机游走的积分直觉（选读，超出"学习"必需深度）

```{r appendix, eval=TRUE}
# 仅供想理解 ES 数学者；日常调用无需读。
# 沿样本内基因排名走一遍：遇到"基因集内"的基因，游走曲线上升；遇到集外基因，下降。
# 集内基因越扎堆在排名一端，曲线偏离 0 越远。
#   GSVA  maxDiff=TRUE  : ES = 最大正偏离 − 最大负偏离（双边，近正态）
#         maxDiff=FALSE : ES = 离 0 的最大绝对偏离（单边）
#   ssGSEA: 用 alpha 加权后累加偏离，可选极差归一化
# tau/alpha 控制"高表达基因"在游走中的权重指数。
cat("ES = 沿排名的 KS 随机游走偏离量；tau/alpha 调尾部权重\n")
```

```{r session-info}
sessionInfo()
```
