---
title: "AUCell 完整学习手册"
subtitle: "源码级参数解析 × 官方真实数据工作流 | 基于 AUCell v1.25.2"
author: "参考：AUCell 官方 vignette + 源码（Causality+AI+mulitiGRN/AUCell/）"
date: "`r Sys.Date()`"
output:
  pdf_document:
    toc: true
    toc_depth: 3
    number_sections: true
    latex_engine: xelatex
    highlight: tango
  html_document:
    toc: true
    toc_depth: 3
    toc_float:
      collapsed: false
      smooth_scroll: true
    theme: flatly
    highlight: tango
    code_folding: show
    number_sections: true
    df_print: paged
---

```{r setup, include=FALSE}
knitr::opts_chunk$set(
  echo      = TRUE,      # 学习稿：代码即教学内容，始终显示
  eval      = FALSE,     # 默认不跑（见下方"如何运行"）
  warning   = FALSE,
  message   = FALSE,
  comment   = "#>",
  fig.width = 6,
  fig.height = 5
)
```

> **关于本手册**
>
> - **全程使用官方真实数据**：表达矩阵 = 官方 vignette 所用的 **GSE60361 小鼠脑单细胞数据**（Zeisel et al., 2015，3005 细胞）；基因集 = AUCell 包自带的 `geneSignatures.gmt`（脑细胞类型签名）；t-SNE 坐标与细胞标签 = 包自带的 `cellsTsne.RData` / `mouseBrain_cellLabels.tsv`。**不使用任何虚构的模拟数据**。
> - **深度**：讲透参数语义 + 函数调度流程，算法只到"直觉 + 输入输出契约"，不深入数值内核（AUC 积分推导见末尾附录，选读）。
> - **如何运行**：默认 `eval=FALSE`（只展示代码）。要真正跑，把代码块改 `eval=TRUE`；**首次运行会从 GEO 下载 GSE60361（约几十 MB），建议缓存到本地一次**（见 Ch2）。
> - **参考**：Aibar et al., 2017 (SCENIC)；AUCell 官方 vignette `vignette("AUCell")`。

---

# Chapter 0：依赖与安装 / Dependencies {#ch0}

> 源文件：`AUCell/DESCRIPTION`、`AUCell/vignettes/AUCell.Rmd`

AUCell 本体很轻，核心只要 `AUCell` + `GSEABase`（管基因集）+ `Matrix`（稀疏矩阵）。
其余按需安装：本手册要跑官方真实工作流，所以额外需要下载数据的 `GEOquery`/`data.table`、
做阈值混合分布的 `mixtools`、画热图的 `NMF`。t-SNE 坐标包里已带，不必装 `Rtsne` 重算。

| 类别 | 包 | 用途 | 哪一章用到 |
|------|----|------|------|
| 核心 | `AUCell` | 主包 | 全程 |
| 核心 | `GSEABase` | GeneSet / GeneSetCollection 与 `.gmt` 读取 | Ch3 |
| 核心 | `Matrix` | 稀疏矩阵 `dgCMatrix` | Ch2 |
| 取数据 | `GEOquery` / `data.table` | 下载并读取 GSE60361 | Ch2 |
| 阈值 | `mixtools` | `AUCell_exploreThresholds()` 的混合分布拟合 | Ch7 |
| 可视化 | `NMF` | 分配结果热图（可选）| Ch8 |

## 安装

```{r install}
if (!requireNamespace("BiocManager", quietly = TRUE))
  install.packages("BiocManager")

BiocManager::install("AUCell")
# 本手册真实工作流额外需要：
BiocManager::install(c("GEOquery", "data.table", "mixtools", "NMF"))
```

```{r load-libs}
library(AUCell)
library(GSEABase)
library(Matrix)
```

---

# Chapter 1：AUCell 是什么 + 三步工作流 / Overview {#ch1}

> 源文件：`AUCell/R/01_buildRankings.R`、`02_calcAUC.R`、`03_exploreThresholds.R`

## 1.1 它解决什么问题

单细胞数据里我们常想问：**这个细胞有没有"开启"某个基因集？**——比如一组少突胶质细胞标记基因，
我们希望对每个细胞算一个分数，分数高说明这个细胞更可能是少突胶质细胞。
AUCell 做的正是这件事：**逐个细胞、为每个基因集打一个 0–1 的活性分数（AUC）**，
不需要先聚类、不需要参照样本。

## 1.2 为什么基于排名（核心思想，值得展开）

AUCell **不直接用表达量**，而是先把每个细胞内的基因按表达量从高到低排名，
再看目标基因集是否集中在排名前端。这个设计有两个关键好处：

- **独立于归一化与单位**。一个细胞测到很多 reads、另一个测得少，绝对表达值差很多，
  但"某基因在这个细胞里排第几"不受文库大小影响。所以原始 counts / UMI / TPM 都能直接喂，
  无需预先归一化。官方 vignette §"Why AUCell" 专门论证：直接取均值会让 reads 多的细胞
  在几乎所有签名上都偏高，而 AUCell 因逐细胞排名自动校正了这一点（Ch9 有对比验证）。
- **对噪声鲁棒**。单个基因的 dropout 只让它排名靠后一点，不会像取均值那样被个别异常值带偏。

## 1.3 三步工作流

```{r workflow-overview, eval=TRUE}
# Step 1  AUCell_buildRankings()      每个细胞内，基因按表达降序排名
#            ↓  产出 ranking 矩阵（aucellResults 对象）
# Step 2  AUCell_calcAUC()            看目标基因集在"排名前 aucMaxRank"中的 AUC
#            ↓  产出 AUC 矩阵（基因集 × 细胞）
# Step 3  AUCell_exploreThresholds()  定"活性/非活性"阈值，分配细胞
#
# 一步法：AUCell_run() = Step1 + Step2（见 Ch6）
```

**为什么拆成三步而不是一把梭**：排名（Step 1）是最重的一步，但它只跟数据有关、跟基因集无关，
所以单独留出来可以**存下来反复用**（试不同基因集时不重排名）。Step 2 把排名变成 AUC 分数，
Step 3 才决定"分数多高算激活"。三步解耦给了最大灵活性；图省事可用一步法 `AUCell_run()`。

**AUC 分数怎么理解**（官方 vignette §2 转述）：**AUC ≈ 信号基因集中"高表达基因所占比例"**——
细胞表达了基因集里越多的基因、且它们排名越靠前，AUC 越高。精确积分推导见**附录 A**（选读）。

---

# Chapter 2：准备官方数据（GSE60361 小鼠脑）/ Official data {#ch2}

> 源文件：`AUCell/vignettes/AUCell.Rmd`（数据下载段，Line 146-185）

本手册的表达矩阵就是官方 vignette 用的数据集——**Zeisel et al. (2015) 小鼠皮层/海马 3005 个细胞**（GEO: GSE60361）。
用真实数据的意义在于：只有真实数据才能看到真实的双峰阈值分布（Ch7）和混淆矩阵验证（Ch9），
模拟数据的输出"没有生物学意义"。

## 2.1 下载表达矩阵（官方代码，原样照搬）

```{r download-data}
# —— 官方 vignette 的下载代码（首次运行；之后用缓存）——
if (!requireNamespace("GEOquery", quietly = TRUE)) BiocManager::install("GEOquery")
library(GEOquery)
library(data.table)

geoFile <- "GSE60361_C1-3005-Expression.txt.gz"
download.file(
  "https://ftp.ncbi.nlm.nih.gov/geo/series/GSE60nnn/GSE60361/suppl/GSE60361_C1-3005-Expression.txt.gz",
  destfile = geoFile
)

exprMatrix <- fread(geoFile, sep = "\t")
geneNames  <- unname(unlist(exprMatrix[, 1, with = FALSE]))
exprMatrix <- as.matrix(exprMatrix[, -1, with = FALSE])
rownames(exprMatrix) <- geneNames
exprMatrix <- exprMatrix[unique(rownames(exprMatrix)), ]
file.remove(geoFile)                       # 删掉下载的压缩包

exprMatrix <- as(exprMatrix, "dgCMatrix")  # 转稀疏，省内存
mouseBrainExprMatrix <- exprMatrix
save(mouseBrainExprMatrix, file = "exprMatrix_MouseBrain.RData")  # ★ 缓存，下次直接 load
dim(mouseBrainExprMatrix)                  # 19972 基因 × 3005 细胞
```

**这段在干什么**：从 GEO 下压缩的计数表 → 读成矩阵、把第一列设为基因名 → 转成稀疏 `dgCMatrix`
（单细胞矩阵大量是 0，稀疏存储省 90%+ 内存）→ `save()` 缓存。
**缓存很重要**：下载几十 MB 只需一次，以后 `load("exprMatrix_MouseBrain.RData")` 秒读。
按本项目规范，下载与缓存文件放 `data/`（已被 `.gitignore` 忽略），不入库。

## 2.2 子采样 5000 基因（与官方一致，加速演示）

```{r subsample}
# load("exprMatrix_MouseBrain.RData")   # 复用缓存时取消注释
set.seed(333)                            # 官方固定的随机种子
exprMatrix <- mouseBrainExprMatrix[sample(rownames(mouseBrainExprMatrix), 5000), ]
dim(exprMatrix)                          # 5000 基因 × 3005 细胞
```

**为什么只取 5000 基因**：纯为加速教学。这恰好制造了一个"有噪声、签名不完整"的场景——
大部分签名基因其实不在这 5000 个里。官方故意这样做，来展示 **AUCell 即使在残缺签名下仍稳健**。
**真实分析请用全矩阵**，不要子采样。

## 2.3 输入格式要求（通用）

AUCell 的 S4 泛型会自动识别多种输入类型（详见 Ch4 的分发表）：
`matrix` / `dgCMatrix`（单细胞推荐）/ `ExpressionSet` / `SummarizedExperiment` / `SingleCellExperiment`。
**共同硬要求**：行 = 基因（必须有行名，后面靠它和基因集匹配），列 = 细胞（有列名），
值非负，行名列名唯一。和 GSVA 不同，AUCell **不需要先归一化**——直接喂原始 counts 即可。

---

# Chapter 3：基因集准备（官方脑签名）/ Gene sets {#ch3}

> 源文件：`AUCell/vignettes/AUCell.Rmd`（Line 211-244）、`AUCell/R/aux_methods.R`
> 数据：`AUCell/inst/examples/geneSignatures.gmt`（包自带）

## 3.1 读取官方自带基因集

```{r read-gmt}
library(GSEABase)
# 包自带的 .gmt（脑细胞类型签名）——用 system.file 定位，跨机器可移植
gmtFile  <- file.path(system.file("examples", package = "AUCell"), "geneSignatures.gmt")
geneSets <- getGmt(gmtFile)
names(geneSets)
#> Astrocyte_Cahoy / Neuron_Cahoy / Oligodendrocyte_Cahoy
#> Astrocyte_Lein  / Neuron_Lein  / Microglia_lavin
```

这 6 个签名来自三篇文献（官方 vignette 注明），故意覆盖不同大小与来源，方便对比：

- **Cahoy 大签名（>1000 基因）**：星形胶质 / 少突胶质 / 神经元（Cahoy et al., 2008）。
- **Lein**：另一组星形胶质 / 神经元小签名——和 Cahoy 同细胞类型但基因不同，可看不同签名给出的结果是否一致。
- **Lavin / Microglia**：小胶质细胞（>500 基因，来自 bulk RNA-seq 比较）。

## 3.2 过滤到数据集中存在的基因（`subsetGeneSets`）

> ⚠️ **必做步骤**。基因集里的基因 ID 必须与表达矩阵行名一致，否则 AUC 多为 0。

```{r subset-genesets}
# 源码：aux_methods.R，subsetGeneSets,GeneSetCollection-method（取交集）
geneSets <- subsetGeneSets(geneSets, rownames(exprMatrix))
cbind(nGenes(geneSets))   # 每个签名过滤后剩多少基因
```

**为什么必做、怎么读结果**：`subsetGeneSets` 把每个签名和你的基因名取交集，`nGenes()` 告诉你
交集后还剩几个基因。因为我们只留了 5000 个随机基因，这里很多签名会大幅缩水——
这正是 AUCell 鲁棒性的考验。**如果某签名缩到只剩个位数基因，它的 AUC 会很不稳**，要留意。

## 3.3 把基因数写进名字（`setGeneSetNames`）

```{r rename-genesets}
# 源码：aux_methods.R，setGeneSetNames,GeneSetCollection-method
geneSets <- setGeneSetNames(
  geneSets,
  newNames = paste(names(geneSets), " (", nGenes(geneSets), "g)", sep = "")
)
# 如 "Oligodendrocyte_Cahoy (XXg)"，方便后续读图
```

**这是个实用小技巧**：把基因数嵌进签名名（如 `(238g)`），后面看直方图/t-SNE 时，
一眼就知道这个签名有多大——而签名大小直接影响分布形态（小签名易出 AUC=0，见 Ch7），
读图时心里有数。

## 3.4 加入对照基因集（官方做法，理解分布的关键参照）

```{r control-genesets}
set.seed(321)                          # 官方固定种子
extraGeneSets <- c(
  GeneSet(sample(rownames(exprMatrix),  50), setName = "Random (50g)"),
  GeneSet(sample(rownames(exprMatrix), 500), setName = "Random (500g)")
)

# 管家样（housekeeping-like）：在最多细胞中检测到的高频基因里取 100 个
countsPerGene <- apply(exprMatrix, 1, function(x) sum(x > 0))
extraGeneSets <- c(extraGeneSets,
  GeneSet(sample(names(countsPerGene)[which(countsPerGene > quantile(countsPerGene, probs = .95))], 100),
          setName = "HK-like (100g)"))

geneSets <- GeneSetCollection(c(geneSets, extraGeneSets))
names(geneSets)
```

**为什么要加这些"没用"的对照集**：它们是读懂 AUC 分布的标尺。
**随机集**（50/500 基因）代表"无信号"——它的分布应近正态，没有明显高分群；
**管家样集**代表"到处都激活"——几乎所有细胞 AUC 都高。
有了这两把尺子，再看真实签名（如 Oligodendrocyte）的双峰才知道"这才叫有信号"（Ch7 详解）。

## 3.5 基因集大小经验法则

| 大小 | 特点 | 建议 |
|------|------|------|
| < 10 基因 | AUC 易为 0，不稳 | 避免 |
| 10–100 | 可用，方差大 | 谨慎 |
| **100–2000** | **稳定可靠** | 推荐 |
| > 2000 | 覆盖管家基因，特异性降 | 不建议 |

> 自动过滤（源码 `02_calcAUC.R` Line 191-203）：某签名 ≥80% 基因缺失 → 自动剔除并 warning；全部 ≥80% 缺失 → 直接报错。

---

# Chapter 4：Step 1 — `AUCell_buildRankings()` {#ch4}

> 源文件：`AUCell/R/01_buildRankings.R`；官方用法见 vignette Line 274

这一步把表达矩阵变成"每个细胞内的基因排名"，是后面所有计算的基础。

## 4.1 函数签名

```{r buildRankings-sig, eval=TRUE}
# AUCell_buildRankings(
#   exprMat,                  # 表达矩阵（见 Ch2 支持的类型）
#   featureType   = "genes",  # 行类型名（仅命名，不影响计算）
#   plotStats     = TRUE,     # ★ 绘制每细胞基因检测数分布（用于定 aucMaxRank）
#   splitByBlocks = FALSE,    # 分块处理（dgCMatrix 自动 TRUE）
#   BPPARAM       = NULL,     # 并行后端
#   keepZeroesAsNA = FALSE,   # 零值是否设为 NA（默认随机排末尾）
#   verbose       = TRUE
# )
```

## 4.2 S4 方法分发（输入类型自动识别）

| `exprMat` 类型 | 行为 |
|---------------|------|
| `matrix` | 默认；`splitByBlocks` 遵从参数 |
| `dgCMatrix`（稀疏）| **自动** `splitByBlocks=TRUE` |
| `ExpressionSet` | 自动 `Biobase::exprs()` 提取 |
| `SummarizedExperiment`/`SingleCellExperiment` | 自动 `assay()`（多 assay 用 `assayName`）|

**这意味着什么**：你不用手动把对象转成矩阵——直接把 Seurat 导出的 `dgCMatrix` 或整个 SCE 丢进去，
AUCell 内部按类型走对应分支取出矩阵。稀疏矩阵还会自动开启分块（省内存），无需你操心。

## 4.3 关键参数详解

**`plotStats = TRUE`（★ 必看）**——这是这一步最该关注的参数。它会画出
"每个细胞检测到多少个基因"的分布（箱线 + 直方）并打印分位数。**为什么必看**：
下一步 `aucMaxRank` 的合理取值，完全取决于这张图——你得确保大多数细胞检测到的基因数
**≥** 你打算用的 `aucMaxRank`，否则排名数据不够，AUC 没意义。只想看图不想建排名时，
可单独调 `plotGeneCount(exprMatrix)`。

**`keepZeroesAsNA = FALSE`**——控制零表达基因怎么排。默认 `FALSE`：零值基因随机散在排名末尾
（因此结果有极小随机性，多跑几次会有微小差异，正常）。设 `TRUE`：零值记为 `NA` 不参与 AUC，
更严格，适合你确信"零=确实没表达"的高质量数据。

**`splitByBlocks` / `BPPARAM`**——大数据并行用。`splitByBlocks=TRUE` 把矩阵按列分块，
配 `BPPARAM=BiocParallel::MulticoreParam(n)` 多核加速。`dgCMatrix` 输入会自动开分块。

## 4.4 内部算法（调度层，不挖内核）

```{r buildRankings-internal, eval=TRUE}
# .AUCell_buildRankings()（01_buildRankings.R）：
#   1. 表达矩阵取负 (-exprMat)，使"高表达 = 小排名值(rank 1)"
#   2. DelayedMatrixStats::colRanks(..., ties.method="random")
#      → 每列(细胞)独立排名；同值基因随机打散（零值因此随机散在末尾）
#   3. 封装为 aucellResults 对象（assay = "ranking"）
```

**一句话**：取负号是为了让"表达最高"对应"排名第 1"，再对每列独立排名，同分随机打散——
这就是为什么 `keepZeroesAsNA=FALSE` 时大量并列的零值会被随机分到末尾。

## 4.5 官方真实数据示例

```{r buildRankings-run, fig.width=5, fig.height=5}
# 官方 vignette 写法：plotStats=TRUE 会画出真实的基因检测数分布
cells_rankings <- AUCell_buildRankings(exprMatrix, plotStats = TRUE)
cells_rankings                 # aucellResults，dim = 5000 基因 × 3005 细胞
# save(cells_rankings, file = "cells_rankings.RData")  # 排名可缓存复用
```

**怎么用这张图定 `aucMaxRank`**：看打印的分位数。假设多数细胞检测到约 3000 个基因，
那么默认的 5%（这里 5000×5%=250）远低于 3000，安全。如果你的数据每个细胞只检测到几百个基因，
就要把 `aucMaxRank` 相应调小，否则"前 250 名"里混进大量并列零值，AUC 失真。

## 4.6 返回值

返回 `aucellResults` 对象（继承 `SummarizedExperiment`）：`assayNames` 为 `"ranking"`，
维度 = 基因 × 细胞。要拿裸排名矩阵用 `getRanking(cells_rankings)`。
排名可以 `save()` 下来反复用（见 Ch1.3 解耦的好处）。

---

# Chapter 5：Step 2 — `AUCell_calcAUC()` {#ch5}

> 源文件：`AUCell/R/02_calcAUC.R`；官方用法见 vignette Line 320

把排名变成 AUC 分数。这一步几乎所有功夫都在一个参数上：`aucMaxRank`。

## 5.1 函数签名

```{r calcAUC-sig, eval=TRUE}
# AUCell_calcAUC(
#   geneSets,                                     # 基因集（4 种格式，见 5.4）
#   rankings,                                     # buildRankings 的输出
#   nCores     = 1,
#   normAUC    = TRUE,                            # AUC 最大值归一化为 1
#   aucMaxRank = ceiling(0.05 * nrow(rankings)),  # ★ 最关键参数
#   verbose    = TRUE
# )
```

## 5.2 ★ `aucMaxRank`（最关键参数）

**它做什么**：AUC 只在"排名前 `aucMaxRank` 位"的基因里统计目标基因集的富集——
相当于积分曲线的 x 轴上界。默认是基因总数的 **5%**。

**为什么是前 5%、怎么调**（官方 vignette §1.2）：

- 只看前 5% 有两个好处——**快**（不用扫全部基因），**抗噪**（排名底部往往是大量并列的零值，
  纳入它们只会加噪声）。
- **什么时候调大**：当多数细胞表达很多基因（如过滤良好、深度高的数据），可调到 10% 甚至更高，
  让中低表达的真 marker 也进入统计窗口。
- **怎么定**：回到 Ch4 的 `plotStats` 直方图，确保多数细胞检测基因数 ≥ `aucMaxRank`。

```{r param-aucMaxRank, eval=TRUE}
nGenes_total <- 5000
c(`5%`  = ceiling(0.05 * nGenes_total),
  `10%` = ceiling(0.10 * nGenes_total))   # 看不同比例对应的绝对基因数
# 源码 02_calcAUC.R Line 108-111：aucMaxRank<300 会 warning；<=0 报错
```

## 5.3 `normAUC`（一般保持默认）

`normAUC = TRUE`（默认）把 AUC 最大值归一化到 1，**让不同大小的基因集可以横向比较**——
这几乎总是你想要的。`FALSE` 不归一化，大基因集天然偏高、不可比，除非有特殊理由否则别用。

## 5.4 基因集的 4 种输入格式

> 源码：`02_calcAUC.R` 的 4 个 S4 方法；示例取自 `inst/examples/example_AUCell_calcAUC.R`

AUCell 对基因集输入很宽容，四种写法都行，按你手上的数据形态选：

```{r calcAUC-formats}
oligoGenes <- geneIds(geneSets[["Oligodendrocyte_Cahoy (XXg)"]])  # 名字含基因数，按实际改

# a) 字符向量（单基因集，自动命名 "geneSet"）——最随手
# AUCell_calcAUC(oligoGenes, cells_rankings)

# b) 命名列表（最常用）——多个签名一次算
# AUCell_calcAUC(list(oligo = oligoGenes), cells_rankings)

# c) GeneSet 对象（GSEABase）——已有 GSEABase 对象时
# AUCell_calcAUC(GeneSet(oligoGenes, setName="oligo"), cells_rankings)

# d) GeneSetCollection（本手册就用它）——从 .gmt 读来的标准形态
```

**实务建议**：日常用 **b)命名列表** 或 **d)GeneSetCollection**——前者写起来快，
后者是从 `.gmt` 读来的标准形态、能带元信息。无论哪种，列表的"名字"会成为结果的行名，务必起好名。

## 5.5 内部计算（调度层）

```{r calcAUC-internal, eval=TRUE}
# .AUCell_calcAUC()（02_calcAUC.R）：
#   1. 校验 geneSets(named list)、提取 getRanking(rankings)
#   2. 按 normAUC 选 .AUC.geneSet_norm / _old
#   3. 每个基因集：去重→过滤到数据中存在的基因→提取排名子矩阵
#      → 对每个细胞(列)调用 .auc()（梯形积分，见附录A）
#   4. 剔除 ≥80% 基因缺失的基因集 → 封装 aucellResults(assay="AUC")
```

注意第 4 步：**缺失超 80% 基因的签名会被自动剔除**——所以如果你发现某个签名"消失"了，
多半是它的基因绝大多数不在你的矩阵里（回到 Ch3.2 查覆盖率）。

## 5.6 官方真实数据示例

```{r calcAUC-run, warning=FALSE}
cells_AUC <- AUCell_calcAUC(geneSets, cells_rankings)   # 默认 aucMaxRank=5%
# save(cells_AUC, file = "cells_AUC.RData")
cells_AUC                       # aucellResults，dim = 9 基因集 × 3005 细胞
getAUC(cells_AUC)[1:3, 1:4]     # 取 AUC 矩阵看一角
```

**怎么读这角矩阵**：行是签名、列是细胞，值 ∈ [0,1]。单看几个数字意义不大——
AUC 是相对的，**必须看整体分布**（Ch7 的直方图）才知道某个值算高还是低。
比如 Oligodendrocyte 的 0.2 可能已经是"高"（因为多数细胞接近 0），而管家集的 0.5 反而稀松平常。

---

# Chapter 6：一步法 — `AUCell_run()` {#ch6}

> 源文件：`AUCell/R/aux_AUCell_run_byBlocks.R`；官方用法见 vignette Line 252

## 6.1 它就是 Step1+Step2 的打包

```{r run-equiv, eval=TRUE}
# AUCell_run(exprMat, geneSets) 等价于：
#   cells_rankings <- AUCell_buildRankings(exprMat, plotStats=FALSE)
#   cells_AUC      <- AUCell_calcAUC(geneSets, cells_rankings)
```

**区别在哪、为什么有它**：`AUCell_run()` 用 `DelayedArray::blockApply` 分块串联两步，
**不保存中间排名**，因此更省内存——适合"基因集已定、只要最终分数"的生产场景。
代价是你拿不到中间排名（不能复用），也看不到 `plotStats` 图。

## 6.2 签名与并行

```{r run-sig, eval=TRUE}
# AUCell_run(
#   exprMat, geneSets,
#   featureType="genes", keepZeroesAsNA=FALSE, normAUC=TRUE,
#   aucMaxRank = ceiling(0.05*nrow(exprMat)),   # ★ 注意：基于 exprMat 行数（不是 rankings）
#   BPPARAM = NULL, assayName = NULL            # SE 对象用 assayName 指定 assay
# )
```

**一个易错点**：这里 `aucMaxRank` 的默认基于 `exprMat` 的行数（全部基因），
而分步法里是基于 `rankings` 的行数——两者通常一致，但若你在分步时对排名做过子集，要留意。

## 6.3 官方真实数据示例

```{r run-demo}
cells_AUC <- AUCell_run(exprMatrix, geneSets)
# 并行：cells_AUC <- AUCell_run(exprMatrix, geneSets, BPPARAM=BiocParallel::MulticoreParam(5))
```

## 6.4 分步 vs 一步：怎么选

| 场景 | 推荐 | 原因 |
|------|------|------|
| 探索多个基因集 | 分步 | 排名存一次、多次 `calcAUC`，省去重排名 |
| 基因集固定、省内存 | `AUCell_run()` | 不保存中间排名 |
| 超大矩阵 + 内存紧 | `AUCell_run()` + `BPPARAM` | 分块 + 并行 |
| 要定 `aucMaxRank` | 分步 | 需要 `buildRankings(plotStats=TRUE)` 的图 |

---

# Chapter 7：Step 3 — 阈值探索与细胞分配 {#ch7}

> 源文件：`AUCell/R/03_exploreThresholds.R`、`priv_auc.assignmnetThreshold_v6.R`、`aux_AUCell_assignCells.R`
> 官方用法见 vignette Line 347-386

有了 AUC 分数，还得回答"多高算激活？"——这就是定阈值。这一章是 AUCell 最需要人工判断的部分。

## 7.1 函数与参数

```{r explThr-sig, eval=TRUE}
# AUCell_exploreThresholds(
#   cellsAUC,
#   thrP               = 0.01,   # 异常值概率：nCells 中期望 thrP*nCells 个假阳性
#   smallestPopPercent = 0.25,   # 最小预期活性群体比例（过滤假双峰）
#   plotHist           = TRUE,   # ★ 绘制每个签名的 AUC 直方图 + 候选阈值线
#   densAdjust         = 2,      # 密度曲线平滑度
#   assignCells        = FALSE,  # 是否返回通过阈值的细胞列表
#   nBreaks            = 100, nCores = 1, verbose = TRUE
# )
```

**参数怎么影响阈值**：`thrP` 是"能容忍多少假阳性"——调小则阈值更高、更严格。
`smallestPopPercent` 防止把很小的尾巴误判成"第二个峰"（即活性群体）。
`densAdjust` 控制密度曲线平滑度，太小会抖出假峰、太大会糊掉真峰。

## 7.2 四种候选阈值（源码 priv_auc.assignmnetThreshold_v6.R）

| 方法 | 颜色 | 思路 | 适用 |
|------|------|------|------|
| `minimumDens` | 蓝（粗实线=选中）| AUC 密度曲线的谷底（拐点）| 双峰分布最佳 |
| `L_k2` | 红 | 双分布混合模型左峰右尾 | 明确双峰 |
| `R_k3` | 粉 | 三分布混合模型右峰左尾 | 复杂/三峰 |
| `Global_k1` | 灰 | 全局正态异常值 | 兜底 |

`$aucThr$selected` 默认取**最高的非全局阈值**（偏保守、减少假阳性）。
> ⚠️ 官方反复强调：**自动阈值只是建议，务必人工看直方图后再定**。下面就教怎么看图。

## 7.3 官方真实数据示例（关键：真实分布形态）

```{r explThr-run, warning=FALSE, fig.width=7, fig.height=7}
set.seed(333)
par(mfrow = c(3, 3))   # 9 个签名一屏
cells_assignment <- AUCell_exploreThresholds(cells_AUC, plotHist = TRUE, assign = TRUE)
```

**怎么读这九张图**（官方 vignette §2 的解读，全是真实分布）——这是本章的核心技能：

- **Oligodendrocyte**：漂亮的**双峰**——多数细胞低 AUC，一群明显高 AUC。中间谷底就是理想阈值
  （`minimumDens`）。这是"标记基因集 + 占 5–30% 细胞"的典型，也是最好定阈值的情况。
- **Neuron**：神经元占比高，分布开始**向管家基因靠拢**（大部分细胞都偏活跃）→ 阈值难定，
  说明这个签名在本数据里区分力下降。
- **Microglia**：细胞很少，分布近正态但**右侧拖个离群高值尾巴**→ 用异常值法（`L_k2`/`Global`）。
- **Random (50g)**：小随机集，很多细胞 AUC=0；**Random (500g)** 接近正态——这两个是"无信号"参照系。
- **HK-like**：管家样，几乎所有细胞都激活，**根本无法区分细胞**（反面教材，对照看就懂了）。

**结论**：把真实签名和随机/管家对照并排看，立刻能判断"这个签名到底有没有信号、阈值好不好定"。

## 7.4 查看与提取阈值

```{r explThr-extract}
cells_assignment$Oligodendrocyte_Cahoy$aucThr$thresholds   # 全部候选阈值
cells_assignment$Oligodendrocyte_Cahoy$aucThr$selected     # 自动选中的阈值
oligoCells <- cells_assignment$Oligodendrocyte_Cahoy$assignment  # 通过阈值的细胞
length(oligoCells)

selectedThresholds <- getThresholdSelected(cells_assignment)     # 批量提取（aux_thresholds.R）
```

## 7.5 手动调整阈值（官方做法）

```{r explThr-manual}
# 看图后觉得自动阈值不合适 → 自己画直方图、定新阈值
geneSetName <- grep("Oligodendrocyte_Cahoy", rownames(cells_AUC), value = TRUE)
AUCell_plotHist(cells_AUC[geneSetName, ], aucThr = 0.25)
abline(v = 0.25, col = "red")

newCells <- names(which(getAUC(cells_AUC)[geneSetName, ] > 0.25))  # 按新阈值重分配（无需重算 AUC）
length(newCells)
# 批量套自定义阈值：AUCell_assignCells(cells_AUC, thresholds = c(...))
```

**何时该手调**：当自动阈值明显落在双峰谷底之外、或你有先验知识（如已知这类细胞约占多少）时。
分配只是"AUC > 阈值"的筛选，改阈值不必重算 AUC，所以可以反复试。

---

# Chapter 8：结果对象 + 可视化 / Objects & plots {#ch8}

> 源文件：`class_aucellResults.R`、`aux_AUCell_plotHist.R`、`aux_AUCell_plotTSNE.R`
> 官方用法见 vignette Line 429-492；t-SNE 坐标用包自带 `cellsTsne.RData`

## 8.1 aucellResults 对象操作

`aucellResults` 继承自 `SummarizedExperiment`，所以标准操作都能用：

- `getAUC(x)` / `getRanking(x)`：取裸矩阵（取错类型会报错——AUC 对象上调 `getRanking` 会失败）。
- `dim/nrow/ncol/rownames/colnames`：标准维度操作。
- `x[基因集, 细胞]`：子集。
- `cbind(x1, x2)`：**按细胞合并多批次**——行（基因集）需相同、细胞 ID 不能重复。多样本分别打分后合并很有用。
- `orderAUC(x)`：按签名相似性给基因集排序（`aux_orderAUC.R`），画热图前用它让相似签名挨在一起。

## 8.2 载入官方自带 t-SNE 坐标

```{r load-tsne, fig.width=4, fig.height=4}
# 包自带的真实 t-SNE（基于全表达矩阵预先算好，不是 5000 子集）
load(file.path(system.file("examples", package = "AUCell"), "cellsTsne.RData"))
cellsTsne <- cellsTsne$Y          # 3005 × 2 坐标矩阵
plot(cellsTsne, pch = 16, cex = .3)
```

**注意**：这个 t-SNE 是用**全表达矩阵**算的，不是我们子采样的 5000 基因——所以它代表真实的细胞布局，
用来给 AUC 着色才有意义。自己的数据里，这一步换成你已有的 UMAP/t-SNE 坐标即可。

## 8.3 用 AUC 给 t-SNE 着色（官方代码）

```{r tsne-color, fig.width=7, fig.height=6}
selectedThresholds <- getThresholdSelected(cells_assignment)
par(mfrow = c(2, 3))
for (geneSetName in names(selectedThresholds)[1:6]) {
  nBreaks <- 5
  colorPal_Neg <- grDevices::colorRampPalette(c("black", "blue", "skyblue"))(nBreaks)
  colorPal_Pos <- grDevices::colorRampPalette(c("pink", "magenta", "red"))(nBreaks)

  passThreshold <- getAUC(cells_AUC)[geneSetName, ] > selectedThresholds[geneSetName]
  if (sum(passThreshold) > 0) {
    aucSplit  <- split(getAUC(cells_AUC)[geneSetName, ], passThreshold)
    cellColor <- c(
      setNames(colorPal_Neg[cut(aucSplit[[1]], breaks = nBreaks)], names(aucSplit[[1]])),
      setNames(colorPal_Pos[cut(aucSplit[[2]], breaks = nBreaks)], names(aucSplit[[2]])))
    plot(cellsTsne, main = geneSetName, sub = "Pink/red 通过阈值",
         col = cellColor[rownames(cellsTsne)], pch = 16)
  }
}
```

**这段的逻辑**：按阈值把细胞分成"通过"（暖色：粉→红，AUC 越高越红）和"未通过"（冷色：黑→蓝）两组着色。
**理想结果**是暖色细胞在 t-SNE 上聚成一团——说明这个签名识别出了一个连贯的细胞群，而不是零散噪点。
若暖色满图乱飞，多半是阈值太低或签名没区分力。

## 8.4 `AUCell_plotTSNE()`：一站式综合图

```{r plotTSNE}
# 综合套件：plots 可选 "histogram"/"binaryAUC"/"AUC"/"expression"
selectedThresholds["Neuron_Cahoy (XXg)"] <- 0.25   # 按需手调（名字按实际）
par(mfrow = c(2, 3))
AUCell_plotTSNE(tSNE = cellsTsne, exprMat = exprMatrix,
                cellsAUC = cells_AUC[1:2, ], thresholds = selectedThresholds)
```

`AUCell_plotTSNE()` 把上面的手写循环封装好了：`plots` 参数选要画哪几种——
`"histogram"`（分布）、`"binaryAUC"`（按阈值二分着色）、`"AUC"`（连续值着色）、
`"expression"`（直接看某基因表达）。日常用它一行出图，比手写循环省事。

---

# Chapter 9：效度验证 + 为什么用 AUCell {#ch9}

> 源文件 / 数据：vignette Line 494-557 + 包自带 `mouseBrain_cellLabels.tsv`

## 9.1 混淆矩阵：AUCell 分配 vs 已知细胞类型（真实验证）

> 这是全手册最有说服力的一步——用论文给出的"真实细胞类型标签"检验 AUCell 的分配到底准不准。

```{r confusion}
# 包自带的真实细胞类型标签（Zeisel 原文）
cellLabelsFile <- file.path(system.file("examples", package = "AUCell"),
                            "mouseBrain_cellLabels.tsv")
cellLabels <- read.table(cellLabelsFile, row.names = 1, header = TRUE, sep = "\t")

# 每个签名分配到的细胞 × 它们的真实类型
cellTypeNames <- unique(cellLabels[, "level1class"])
confMatrix <- t(sapply(cells_assignment[c(1, 4, 2, 5, 3, 6:9)],
  function(x) table(cellLabels[x$assignment, ])[cellTypeNames]))
colnames(confMatrix) <- cellTypeNames
confMatrix[is.na(confMatrix)] <- 0
confMatrix
```

**怎么读这张混淆矩阵**：行是 AUCell 用某签名分配的细胞，列是这些细胞的"真实"类型。

- **对角线高 = 特异性好**：如 Oligodendrocyte 签名分配的细胞大多真的是少突胶质细胞。
- Interneurons 与 pyramidal 在原文都归"神经元"，所以神经元签名命中这两类都算对。
- 官方注释：部分被判为少突胶质的细胞可能是 **doublet（双细胞）**——这是数据本身的已知问题，
  不是 AUCell 的错。**这点很重要**：验证不达标时，先怀疑数据/签名，再怀疑方法。

## 9.2 为什么用 AUCell（而非直接算均值）

直接对签名基因取表达均值有个硬伤：**reads 多的细胞**（无论技术还是生物原因）在几乎所有签名上都偏高，
得先做文库大小归一化才能比。AUCell 因为"逐细胞内部排名"**自动校正了文库大小**，
还独立于数据单位（raw counts / TPM / UMI 都行）。官方 vignette §"Why AUCell" 用同一份数据做了
"均值着色 vs AUC 着色"的对比图——AUC 的细胞类型分群明显更干净。这就是排名法相对均值法的根本优势。

---

# Chapter 10：速查表 + FAQ {#ch10}

## 10.1 函数速查

```{r quick-ref, eval=TRUE}
ref <- data.frame(
  函数 = c("AUCell_buildRankings()", "AUCell_calcAUC()", "AUCell_run()",
           "AUCell_exploreThresholds()", "AUCell_assignCells()",
           "getAUC()/getRanking()", "getThresholdSelected()/getAssignments()",
           "AUCell_plotHist()", "AUCell_plotTSNE()",
           "subsetGeneSets()/nGenes()/setGeneSetNames()", "orderAUC()"),
  关键参数 = c("plotStats★, splitByBlocks, BPPARAM, keepZeroesAsNA",
               "aucMaxRank★, normAUC", "aucMaxRank★, BPPARAM, assayName",
               "thrP, plotHist, assignCells, smallestPopPercent",
               "thresholds", "—", "—",
               "aucThr, nBreaks", "tSNE, cellsAUC, thresholds, plots",
               "geneNames / newNames", "auc"),
  返回 = c("aucellResults(ranking)", "aucellResults(AUC)", "aucellResults(AUC)",
           "list(aucThr+assignment)", "list", "matrix", "named vec / list",
           "hist", "图+list", "GeneSetCollection/int", "排序名向量"),
  stringsAsFactors = FALSE
)
knitr::kable(ref, caption = "AUCell 函数速查（★=最关键参数）")
```

## 10.2 FAQ

- **AUC 全是 0？** 基因 ID 与矩阵行名不一致（先 `subsetGeneSets` 查 `nGenes`），或 `aucMaxRank` 太小（看 `plotStats` 图）。
- **直方图单峰、没分界？** 该签名对此数据无区分力（如 HK-like），或目标细胞占比过高（如 Neuron）——换更特异的签名或接受它区分不开。
- **多样本/批次怎么办？** 各自 `buildRankings` 后 `cbind` 合并；**不要混不同数据集的排名**（排名是细胞内相对的，混了没意义）。
- **阈值怎么定？** 别盲信自动值：双峰取谷底（`minimumDens`），长尾用异常值法，对照随机/管家集判断有无信号，必要时手调。
- **数据要不要先归一化？** 不需要。AUCell 基于排名，自动校正文库大小（见 Ch9）。

---

# 附录 A：AUC 的积分推导（选读，超出"学习"必需深度）{#appendix-a}

> 本节深入算法内核，**仅供想理解数学细节者**；日常调用 AUCell 完全不需要读。
> 源码：`AUCell/R/02_calcAUC.R` 的 `.auc()`（Line 275-282）与 `.AUC.geneSet_norm()`。

```{r appendix-auc, eval=TRUE}
# .auc(oneRanking, aucThreshold, maxAUC)：对单个细胞、单个基因集
#   x <- sort(目标基因里排名 < aucThreshold 的那些排名)
#   y <- seq_along(x)                       # 累计命中数 1,2,3,...
#   AUC = sum(diff(c(x, aucThreshold)) * y) / maxAUC   # 梯形积分 / 归一化
#
# 几何：x 轴=基因排名(到 aucMaxRank 截止)，y 轴=累计命中的目标基因数，
#       折线下面积越大 → 目标基因越扎堆在排名前端 → AUC 越高。
# 归一化分母 maxAUC = 所有目标基因都排最前时的理论最大面积(.AUC.geneSet_norm)，
#       使 AUC ∈ [0,1]、不同大小基因集可比。
```

直白说：AUC 就是"召回曲线下的梯形面积"除以"理论最大面积"。
召回曲线 = 沿排名走，每命中一个目标基因就上一个台阶；目标基因越扎堆在前面，曲线越早爬高、面积越大。

```{r session-info}
sessionInfo()
```
