---
title: "AUCell 完整学习手册"
subtitle: "源码级参数解析与调用流程 | 基于 AUCell v1.25.2"
author: "参考源码：Causality+AI+mulitiGRN/AUCell/R/"
date: "`r Sys.Date()`"
output:
  html_document:
    toc: true
    toc_depth: 3
    toc_float:
      collapsed: false
      smooth_scroll: true
    theme: flatly
    highlight: tango
    code_folding: show
    number_sections: true
    df_print: paged
  pdf_document:
    toc: true
    toc_depth: 3
    number_sections: true
    latex_engine: xelatex
    highlight: tango
    keep_tex: false
    includes:
      in_header: null
---

```{r setup, include=FALSE}
knitr::opts_chunk$set(
  echo      = TRUE,      # 始终显示代码
  eval      = FALSE,     # 默认不运行（需安装AUCell后改为TRUE）
  warning   = FALSE,
  message   = FALSE,
  comment   = "#>",
  fig.width = 8,
  fig.height = 5
)
```

> **使用说明**
>
> - **逐块测试**：在 RStudio 中用 `Ctrl+Shift+Enter` 运行当前代码块，或点击块右上角的绿色 ▶ 按钮
> - **全文渲染**：安装 AUCell 后将全局 `eval=FALSE` 改为 `eval=TRUE`，再 `Knit → HTML/PDF`
> - **参考文献**：Aibar et al., 2017, *Nature Methods*（SCENIC 论文）

---

# Chapter 0：包依赖与安装 {#ch0}

> 源文件：`AUCell/DESCRIPTION`、`AUCell/NAMESPACE`

## 依赖包说明

AUCell 的依赖分三类：

| 类别 | 包名 | 主要用途 |
|------|------|---------|
| **Imports**（必需）| `DelayedArray` / `DelayedMatrixStats` | 延迟计算框架，支持超大矩阵块处理 |
| | `GSEABase` | `GeneSet` / `GeneSetCollection` S4 对象系统 |
| | `Matrix` | 稀疏矩阵 `dgCMatrix`，单细胞数据标准格式 |
| | `mixtools` | 混合高斯分布拟合（用于阈值计算） |
| | `SummarizedExperiment` | `aucellResults` 的父类容器 |
| | `stats` / `graphics` | 统计与绘图基础函数 |
| **Suggests**（可选）| `dynamicTreeCut` | `orderAUC()` 的层次聚类剪枝 |
| | `Rtsne` | t-SNE 降维 |
| | `Biobase` | `ExpressionSet` 对象支持 |
| | `R2HTML` | 生成 HTML 报告（`asPNG=TRUE` 时需要）|
| **Enhances**（并行）| `doMC` / `doRNG` / `foreach` | 多核并行计算加速 |

## 安装代码

```{r install}
if (!requireNamespace("BiocManager", quietly = TRUE))
  install.packages("BiocManager")

# 主包（含所有 Imports 依赖）
BiocManager::install("AUCell")

# 可选增强包
BiocManager::install(c(
  "dynamicTreeCut",        # orderAUC() 需要
  "doMC", "doRNG",         # 并行加速
  "Rtsne",                 # t-SNE 降维
  "SingleCellExperiment",  # SCE 对象支持
  "Biobase"                # ExpressionSet 支持
))
```

```{r load-libs}
library(AUCell)
library(GSEABase)   # GeneSet / GeneSetCollection
library(Matrix)     # 稀疏矩阵 dgCMatrix
library(BiocParallel)
```

---

# Chapter 1：核心算法原理 {#ch1}

> 源文件：`AUCell/R/02_calcAUC.R`（函数 `.auc`、`.AUC.geneSet_norm`、`.AUC.geneSet_old`）

## 为什么基于排序？

AUCell **不直接使用表达量**，而是先将每个细胞内的基因按表达量从高到低排序，再在排名上做统计。

优势：

- **独立于归一化方式**：UMI / TPM / FPKM 均可直接输入
- **独立于测序深度**：每个细胞内部独立排序，批次效应的影响大幅降低
- **对噪声鲁棒**：单个基因的绝对值不重要，在细胞内的相对位置才重要

## AUC 的直觉理解

> **核心问题**：在某个细胞中，目标基因集（如神经元标记基因）是否"集体排在最前面"？

方法：只看排名前 `aucMaxRank` 位的基因，统计其中有多少属于目标基因集。

- AUC **高** → 该基因集的基因大量出现在"前 5%"→ 该细胞高度活跃
- AUC **低** → 目标基因集散布在排名末尾 → 该细胞不活跃

## AUC 的数学计算（梯形积分）

源码（`.auc` 函数，`02_calcAUC.R` Line 275-282）：

```{r auc-formula, eval=TRUE}
# 这是 AUCell 内部 .auc() 函数的完整逻辑（可直接运行）
.auc_demo <- function(oneRanking, aucThreshold, maxAUC) {
  x <- unlist(oneRanking)
  x <- sort(x[x < aucThreshold])   # 只保留排名 < aucMaxRank 的目标基因
  y <- seq_along(x)                  # 累计计数 1, 2, 3, ...
  sum(diff(c(x, aucThreshold)) * y) / maxAUC  # 梯形积分
}

# 具体示例：5个目标基因，aucMaxRank=20
target_ranks <- c(2, 5, 8, 12, 19)   # 目标基因在这个细胞里的排名
aucThreshold  <- 20                    # 只看前 20 个基因

x <- sort(target_ranks[target_ranks < aucThreshold])   # c(2,5,8,12,19)
y <- seq_along(x)                                       # c(1,2,3,4,5)

# 梯形宽度 = diff(c(x, aucThreshold)) = diff(c(2,5,8,12,19,20))
widths <- diff(c(x, aucThreshold))   # c(3, 3, 4, 7, 1)
cat("梯形宽度：", widths, "\n")
cat("累计计数：", y, "\n")
cat("各梯形面积：", widths * y, "\n")
cat("总面积（未归一化）：", sum(widths * y), "\n")
```

几何意义：

- **x 轴**：基因排名（1 到 `aucMaxRank`）
- **y 轴**：到达该排名时，累计发现了多少目标基因
- 折线下方的面积（梯形法）越大 → 目标基因越集中在排名前端 → **AUC 越高**

## 归一化（`normAUC=TRUE` 的作用）

```{r normAUC-demo, eval=TRUE}
# normAUC=TRUE 时的最大值计算（.AUC.geneSet_norm，Line 261-264）
n_target_genes <- 5   # 目标基因集大小
aucThreshold   <- 20  # aucMaxRank

# 理论最大面积：假设所有目标基因都排在最前面
x_th <- sort(seq_len(n_target_genes)[seq_len(n_target_genes) < aucThreshold])
y_th <- seq_along(x_th)
maxAUC_norm <- sum(diff(c(x_th, aucThreshold)) * y_th)

cat("归一化分母 maxAUC =", maxAUC_norm, "\n")
cat("当前示例 AUC（归一化后）=", sum(c(3,3,4,7,1) * 1:5) / maxAUC_norm, "\n")
# AUC ∈ [0, 1]，1.0 = 所有目标基因都在排名最前
```

## 与 GSEA / ssGSEA 的区别

| 方法 | 统计量 | 适用场景 | 特点 |
|------|-------|---------|------|
| **GSEA** | Kolmogorov-Smirnov | 样本间比较 | 需要排列检验，不适合单样本 |
| **ssGSEA** | 差分面积 | 单样本评分 | 使用全排序，计算慢 |
| **AUCell** | 梯形积分（仅前X%）| 单细胞逐细胞 | 只看 `aucMaxRank`，快速，专为 scRNA-seq 设计 |

---

# Chapter 2：数据输入格式 {#ch2}

> 源文件：`AUCell/R/01_buildRankings.R`（S4 方法分发部分）

AUCell 通过 S4 泛型自动识别输入类型，无需手动转换。

## 支持的格式总览

| 输入类型 | 内部处理 | 推荐程度 |
|---------|---------|---------|
| `matrix`（密集矩阵）| 直接使用 | ★★☆ 小数据集 |
| `dgCMatrix`（稀疏矩阵）| 自动启用 `splitByBlocks=TRUE` | ★★★ **强烈推荐** |
| `ExpressionSet` | 自动调用 `Biobase::exprs()` | ★★☆ 旧版兼容 |
| `SummarizedExperiment` / `SingleCellExperiment` | 自动调用 `assay()` | ★★★ 现代标准 |

## 输入格式示例

```{r input-formats}
# ── 格式一：普通 matrix ──
exprMatrix_dense <- matrix(
  data = sample(0:10, 200 * 50, replace = TRUE),
  nrow = 200, ncol = 50,
  dimnames = list(
    paste0("Gene", 1:200),   # 行名 = 基因名（必须！）
    paste0("Cell", 1:50)     # 列名 = 细胞ID（必须！）
  )
)

# ── 格式二：稀疏矩阵 dgCMatrix（推荐）──
exprMatrix_sparse <- as(exprMatrix_dense, "dgCMatrix")
# 内存对比
cat("密集矩阵：", format(object.size(exprMatrix_dense), units = "KB"), "\n")
cat("稀疏矩阵：", format(object.size(exprMatrix_sparse), units = "KB"), "\n")

# ── 格式三：ExpressionSet（旧版 Biobase）──
library(Biobase)
eset <- ExpressionSet(assayData = exprMatrix_dense)
# AUCell_buildRankings(eset) 等同于 AUCell_buildRankings(exprs(eset))

# ── 格式四：SummarizedExperiment / SingleCellExperiment ──
library(SummarizedExperiment)
sce <- SummarizedExperiment(assays = list(counts = exprMatrix_dense))
# 默认使用第一个 assay，多个 assay 时用 assayName 指定
```

## 输入要求

| 要求 | 说明 |
|------|------|
| 行 = 基因，列 = 细胞 | AUCell 的标准方向 |
| `rownames` 必须存在 | 用于与基因集中的基因名匹配 |
| `colnames` 必须存在 | 用于结果矩阵的列名 |
| 行名、列名必须唯一 | 重复名会导致计算错误或 `cbind()` 失败 |
| 值为非负数 | 原始计数、UMI、TPM 均可，**无需提前归一化** |

```{r seurat-extract}
# 实际场景：从 Seurat 对象提取
# exprMat <- GetAssayData(seurat_obj, slot = "counts", assay = "RNA")
# # 已经是 dgCMatrix，可直接传入
```

---

# Chapter 3：基因集操作函数 {#ch3}

> 源文件：`AUCell/R/aux_methods.R`、`aux_getSetNames.R`

## GeneSet vs GeneSetCollection

| 对象 | 含义 | 创建方式 |
|------|------|---------|
| `GeneSet` | 单个基因集（一组基因 + 名称 + 元信息）| `GeneSet(genes, setName="name")` |
| `GeneSetCollection` | 多个 GeneSet 的容器 | `GeneSetCollection(list(gs1, gs2))` 或 `getGmt()` |

## 从 .gmt 文件读取（最常用）

```{r read-gmt}
library(GSEABase)

# .gmt 格式（Tab 分隔）：
#   基因集名称  描述  Gene1  Gene2  Gene3  ...

# 读取包内自带示例文件
gmtFile  <- system.file("examples", "geneSignatures.gmt", package = "AUCell")
geneSets <- getGmt(gmtFile)

geneSets              # 打印 GeneSetCollection 摘要
names(geneSets)       # 所有基因集名称（字符向量）

# 查看单个基因集
geneSets[["Oligodendrocyte_Cahoy"]]
GSEABase::geneIds(geneSets[["Oligodendrocyte_Cahoy"]])  # 提取基因名
```

## 手动创建基因集

```{r create-genesets, eval=TRUE}
# ── 方式 A：字符向量（单个基因集，最简单）──
geneSet_simple <- c("Gene1", "Gene5", "Gene12", "Gene30")
# 直接传给 calcAUC，自动包装为 list(geneSet = ...)

# ── 方式 B：命名列表（多基因集，最常用）──
geneSets_list <- list(
  NeuronMarkers = c("SYP", "NEFL", "MAP2", "TUBB3"),
  AstroMarkers  = c("GFAP", "AQP4", "S100B", "VIM"),
  OligoMarkers  = c("MBP",  "MOG",  "PLP1",  "CNP")
)

# ── 方式 C：GSEABase GeneSet 对象 ──
geneSet_obj <- GeneSet(
  c("GFAP", "AQP4", "S100B"),
  setName       = "AstrocyteSignature",
  setIdentifier = "AS_001"
)

# ── 方式 D：GeneSetCollection 对象 ──
gsc <- GeneSetCollection(list(
  GeneSet(c("SYP", "MAP2"), setName = "Neuron"),
  GeneSet(c("GFAP", "AQP4"), setName = "Astro")
))

cat("基因集列表结构：\n")
str(geneSets_list)
```

## `nGenes()`：查看基因集大小

```{r nGenes}
# 源码：两个 S4 方法
#   nGenes,GeneSet-method            → length(geneIds(geneSet))
#   nGenes,GeneSetCollection-method  → 命名数值向量

nGenes(geneSet_obj)   # 单个 GeneSet → 整数标量
nGenes(geneSets)      # GeneSetCollection → 命名向量
#   Oligodendrocyte_Cahoy  Neuron_Cahoy  ...
#            1238              1022      ...
```

## `subsetGeneSets()`：过滤为数据集中存在的基因

> ⚠️ **必做步骤**！若不过滤，`calcAUC` 会警告"XX% 的基因不在数据中"，严重时自动排除整个基因集。

```{r subset-genesets}
# 内部实现：对每个基因集，取 geneIds ∩ geneNames（用 GSEABase & 运算符）

available_genes    <- rownames(exprMatrix_sparse)  # 表达矩阵中的基因名
geneSets_filtered  <- subsetGeneSets(geneSets, available_genes)

# 对比过滤前后的基因集大小
cbind(
  before = nGenes(geneSets),
  after  = nGenes(geneSets_filtered)
)
```

## `setGeneSetNames()`：重命名基因集

```{r set-names}
# 在名称中附加基因数（常用于绘图标签）
newNames       <- paste0(names(geneSets_filtered),
                         " (", nGenes(geneSets_filtered), "g)")
geneSets_named <- setGeneSetNames(geneSets_filtered, newNames)
names(geneSets_named)   # 新名称，如 "Oligodendrocyte_Cahoy (238g)"

# ⚠️ 约束：newNames 长度必须等于 length(geneSets)
```

## `getSetNames()`：正则匹配提取基因集名

```{r get-set-names}
# 函数签名：getSetNames(aucMat, patterns, startChr="^", endChr=" |_")
# 内部：grep(paste0(startChr, pattern, endChr), rownames(aucMat))

# 从 AUC 结果中找出名称包含 "Oligodendrocyte" 的基因集
# gs_oligo <- getSetNames(cells_AUC, "Oligodendrocyte")

# 多个模式（向量化）
# gs_multi <- getSetNames(cells_AUC, c("Neuron", "Oligodendrocyte"))
```

## 基因集大小建议

| 基因集大小 | 特点 | 建议 |
|-----------|------|------|
| < 10 基因 | AUC 值不稳定，容易为 0 | 避免使用 |
| 10 ~ 100 基因 | 可用，但方差大 | 谨慎使用 |
| **100 ~ 2000 基因** | **理想范围，稳定可靠** | ✅ 推荐 |
| > 2000 基因 | 覆盖管家基因，特异性下降 | 不建议 |

> `calcAUC` 自动过滤规则（源码 `02_calcAUC.R` Line 191-203）：基因集中 **≥ 80%** 的基因不在排序中时，该基因集自动排除并输出 warning；所有基因集都 ≥ 80% 缺失时直接 `stop()`。

---

# Chapter 4：Step 1 — `AUCell_buildRankings()` {#ch4}

> 源文件：`AUCell/R/01_buildRankings.R`
>
> **目的**：为每个细胞建立基因表达排序（从高到低），是整个流程的基础。

## 函数签名

```{r buildRankings-signature, eval=TRUE, echo=TRUE}
# 完整签名（S4 泛型）
# AUCell_buildRankings(
#   exprMat,
#   featureType    = "genes",
#   plotStats      = TRUE,
#   splitByBlocks  = FALSE,
#   BPPARAM        = NULL,
#   keepZeroesAsNA = FALSE,
#   verbose        = TRUE,
#   nCores         = NULL,   # 已废弃，改用 BPPARAM
#   mctype         = NULL,   # 已废弃
#   ...
# )
cat("函数签名已展示（注释形式，无需运行）\n")
```

## S4 方法分发（输入类型自动识别）

| `exprMat` 类型 | 内部行为 |
|---------------|---------|
| `matrix` | 默认方法，`splitByBlocks` 遵从参数设置 |
| `dgCMatrix`（稀疏）| **强制** `splitByBlocks=TRUE`，启用块处理 |
| `ExpressionSet` | 自动调用 `Biobase::exprs(exprMat)` |
| `SummarizedExperiment` / `SingleCellExperiment` | 自动调用 `assay(exprMat)` 或 `assays(exprMat)[[assayName]]` |

## 参数详解

### `featureType = "genes"`

```{r param-featureType, eval=TRUE}
# 类型：character（长度1）
# 作用：给排序对象命名（仅用于提示信息，不影响任何计算）
# 重要性：★☆☆

# ATAC-seq 时可改为 featureType="peaks"
# 默认保持 "genes" 即可
```

### `plotStats = TRUE`

> ⭐ **必看！** 用于确定合适的 `aucMaxRank`

```{r param-plotStats}
# 调用内部 plotGeneCount() 函数，输出：
#   上图：基因检测数的箱线图（水平方向）
#   下图：各细胞基因检测数的直方图
#   控制台：min / 1% / 5% / 10% / 50% / 100% 六个分位数
#
# 关键用法：
#   看 50% 分位数（中位数），例如 = 3000 个基因
#   → aucMaxRank 应远小于 3000（如默认 5% × 3000 = 150）
```

### `splitByBlocks = FALSE`（稀疏矩阵自动 TRUE）

```{r param-splitByBlocks}
# 作用：是否将矩阵分块后再处理（可与 BPPARAM 配合并行）
# 内部实现：DelayedArray::blockApply()，按列方向分块
#
# 规则：
#   dgCMatrix 输入 → 自动强制为 TRUE（源码硬编码）
#   matrix 输入   → 遵从用户设置（默认 FALSE）
#
# 什么时候手动设 TRUE？
#   输入是 matrix 但数据量很大，想启用并行
```

### `BPPARAM = NULL`（并行参数）

```{r param-BPPARAM}
library(BiocParallel)

# NULL   → 单核串行（默认）
# 多核（Linux/Mac 推荐）
bpparam_mc  <- MulticoreParam(workers = 4)

# 多进程（Windows 兼容）
bpparam_sp  <- SnowParam(workers = 4)

# 仅在 splitByBlocks=TRUE 时生效
```

### `keepZeroesAsNA = FALSE`

```{r param-keepZeroesAsNA, eval=TRUE}
# FALSE（默认）：
#   零值基因被随机打乱，排在末尾（ties.method="random"）
#   → 轻微随机性，每次运行结果可能微小差异
#   → 适合大多数场景
#
# TRUE（严格模式）：
#   零值基因排名设为 NA，不参与 AUC 计算
#   → 更保守：只统计真正有表达的基因
#   → 适合数据质量高、零值可信的情况
#
# 建议：大多数情况保持 FALSE（默认）
cat("参数说明已展示\n")
```

## 内部算法（源码级）

```{r buildRankings-internals, eval=TRUE}
# .AUCell_buildRankings() 内部步骤：
#
#   Step 1: 将表达矩阵取负号（-exprMat）
#           → 使 colRanks() 的排序变成"高表达 = 低排名值（rank=1）"
#
#   Step 2: 调用 DelayedMatrixStats::colRanks(-exprMat, ties.method="random")
#           → 对每一列（细胞）独立计算各行（基因）的排名
#           → ties.method="random"：相同值的基因排名随机打散
#
#   Step 3: 将排名矩阵封装为 aucellResults 对象
#           → assays[["ranking"]] 中存储排名矩阵

cat("内部算法说明（注释形式）\n")
```

## 返回值结构

```{r buildRankings-return}
# 类型：aucellResults（S4，继承自 SummarizedExperiment）
# 内容：
#   assayNames(result) → "ranking"
#   dim(result)        → c(nGenes, nCells)
#   rownames(result)   → 基因名
#   colnames(result)   → 细胞 ID
#
# 访问方式：
#   getRanking(result)         ← 推荐，有类型检查
#   assay(result, "ranking")   ← 直接访问（SE 方式）
```

## 完整使用示例

```{r buildRankings-demo, fig.height=6}
# 构建模拟数据
set.seed(42)
nGenes_demo <- 5000
nCells_demo <- 300

exprMat_demo <- matrix(
  rpois(nGenes_demo * nCells_demo, lambda = 0.3),
  nrow = nGenes_demo, ncol = nCells_demo,
  dimnames = list(paste0("Gene", 1:nGenes_demo),
                  paste0("Cell", 1:nCells_demo))
)
exprMat_sp <- as(exprMat_demo, "dgCMatrix")

# ── 基础用法（必看 plotStats 图！）──
cells_rankings <- AUCell_buildRankings(
  exprMat   = exprMat_sp,
  plotStats = TRUE,    # 观察基因检测数分布 → 确定 aucMaxRank
  verbose   = TRUE
)

# 查看结果
cells_rankings
dim(cells_rankings)              # c(5000, 300)
assayNames(cells_rankings)       # "ranking"
getRanking(cells_rankings)[1:3, 1:4]   # 前3基因 × 前4细胞的排名值

# ── 生产场景（并行 + 静默）──
# cells_rankings <- AUCell_buildRankings(
#   exprMat   = exprMat_sp,
#   plotStats = FALSE,
#   BPPARAM   = MulticoreParam(8),
#   verbose   = FALSE
# )
```

---

# Chapter 5：Step 2 — `AUCell_calcAUC()` {#ch5}

> 源文件：`AUCell/R/02_calcAUC.R`
>
> **目的**：对每个细胞、每个基因集，计算 AUC 活跃度分数（值域 0~1）。

## 函数签名

```{r calcAUC-signature, eval=TRUE}
# AUCell_calcAUC(
#   geneSets,                                      # 基因集（多种格式）
#   rankings,                                      # buildRankings 的输出
#   nCores     = 1,
#   normAUC    = TRUE,                             # 是否归一化 AUC 最大值为1
#   aucMaxRank = ceiling(0.05 * nrow(rankings)),   # ★ 最关键参数
#   verbose    = TRUE
# )
cat("函数签名已展示\n")
```

## S4 方法分发（基因集格式）

| 输入类型 | 内部转换 | 结果基因集名 |
|---------|---------|------------|
| `character` 向量 | `list(geneSet = 输入)` | 自动命名为 `"geneSet"` |
| `named list` | 直接使用 | 沿用 list 的 names |
| `GeneSet` | 提取 `geneIds` + `setName` | 沿用 `setName` |
| `GeneSetCollection` | `GSEABase::geneIds(geneSets)` | 沿用各 `setName` |

## 参数详解

### ★ `aucMaxRank`（最关键参数）

```{r param-aucMaxRank, eval=TRUE}
# 默认值：ceiling(0.05 * nrow(rankings))  → 基因总数的 5%

# 含义：只看排名前 aucMaxRank 位的基因，在这个"窗口"里统计目标基因的密度

# 几何意义：AUC 积分的 x 轴截止点（上限）
#   aucMaxRank 越大 → 窗口更宽 → 对低表达基因更敏感，噪声也更多
#   aucMaxRank 越小 → 窗口更窄 → 更严格，假阳性更少，但可能漏信号

# ── 三步选择法 ──
# Step A: 运行 buildRankings(plotStats=TRUE)，看基因检测数分布图
# Step B: 找到大多数细胞的基因检测数（如 50% 分位数 = 2000 基因）
# Step C: aucMaxRank 应该远小于 2000（如 5% × 2000 = 100）

nGenes_total     <- 5000   # 总基因数
aucMaxRank_5pct  <- ceiling(0.05 * nGenes_total)   # 250（推荐默认）
aucMaxRank_10pct <- ceiling(0.10 * nGenes_total)   # 500（宽松）
aucMaxRank_1pct  <- ceiling(0.01 * nGenes_total)   # 50（严格）
cat("5%  → aucMaxRank =", aucMaxRank_5pct,  "\n")
cat("10% → aucMaxRank =", aucMaxRank_10pct, "\n")
cat("1%  → aucMaxRank =", aucMaxRank_1pct,  "\n")

# ⚠️ 警告机制（源码 Line 108-111）：
#   aucMaxRank < 300 → 输出 warning（提醒基因数可能太少）
#   aucMaxRank <= 0  → stop()
```

### `normAUC = TRUE`

```{r param-normAUC, eval=TRUE}
# TRUE（默认，.AUC.geneSet_norm）：
#   maxAUC = 理论最大面积（所有目标基因排在最前面时）
#   → AUC ∈ [0, 1]，不同大小的基因集可直接比较  ✅ 推荐
#
# FALSE（.AUC.geneSet_old）：
#   maxAUC = aucThreshold × n目标基因（简单乘积）
#   → 较大的基因集倾向于有更高绝对值  ❌ 不建议用于比较
cat("normAUC 说明已展示\n")
```

## 内部计算流程

```{r calcAUC-internals, eval=TRUE}
# .AUCell_calcAUC() 执行顺序（02_calcAUC.R）：
#
#   1. 验证输入
#      - geneSets 必须是 named list
#      - 移除空基因集（length <= 0）
#      - 验证 rankings 含 "ranking" assay
#      - 调用 getRanking() 提取裸矩阵
#
#   2. 选择 AUC 计算函数
#      normAUC=TRUE  → .AUC.geneSet_norm
#      normAUC=FALSE → .AUC.geneSet_old
#
#   3. 对每个基因集执行（以 .AUC.geneSet_norm 为例）：
#      a. 去重：geneSet <- unique(geneSet)
#      b. 过滤：只保留在 rownames(rankings) 中的基因
#      c. 提取：gSetRanks <- rankings[geneSet, ]
#      d. 计算 maxAUC（理论最大面积）
#      e. apply(gSetRanks, 2, .auc, aucMaxRank, maxAUC)
#         → 对每个细胞（列）调用 .auc()
#
#   4. 过滤：排除缺失基因 ≥ 80% 的基因集（输出 warning）
#   5. 移除辅助列（missing / nGenes）
#   6. 封装为 aucellResults（assay = "AUC"）
cat("内部流程说明已展示\n")
```

## 返回值结构

```{r calcAUC-return}
# 类型：aucellResults（S4）
# 内容：
#   assayNames(result) → "AUC"
#   dim(result)        → c(nGeneSets, nCells)
#   rownames(result)   → 基因集名称
#   colnames(result)   → 细胞 ID
#   值域：[0, 1]（normAUC=TRUE 时）
#
# 访问：
#   getAUC(cells_AUC)  ← 提取 AUC 矩阵（推荐）
```

## 完整使用示例

```{r calcAUC-demo}
# 准备示例基因集
set.seed(1)
geneSets_demo <- list(
  SignatureA = sample(paste0("Gene", 1:5000), 100),
  SignatureB = sample(paste0("Gene", 1:5000),  50),
  SignatureC = paste0("Gene", 1:30)
)

# ── 基础调用（明确指定 aucMaxRank）──
cells_AUC <- AUCell_calcAUC(
  geneSets   = geneSets_demo,
  rankings   = cells_rankings,
  aucMaxRank = ceiling(0.05 * nrow(cells_rankings)),
  normAUC    = TRUE,
  verbose    = TRUE
)

# 查看结果
cells_AUC
dim(cells_AUC)          # c(3, 300)
assayNames(cells_AUC)   # "AUC"

# 提取 AUC 矩阵
auc_matrix <- getAUC(cells_AUC)
auc_matrix[, 1:5]       # 前 5 个细胞的 AUC 值

# 分布统计
round(t(apply(auc_matrix, 1, summary)), 3)

# ── 对比不同 aucMaxRank ──
cells_AUC_5pct  <- AUCell_calcAUC(geneSets_demo, cells_rankings,
                                   aucMaxRank = ceiling(0.05 * nrow(cells_rankings)))
cells_AUC_10pct <- AUCell_calcAUC(geneSets_demo, cells_rankings,
                                   aucMaxRank = ceiling(0.10 * nrow(cells_rankings)))

cat("5%  均值：", round(rowMeans(getAUC(cells_AUC_5pct)), 4), "\n")
cat("10% 均值：", round(rowMeans(getAUC(cells_AUC_10pct)), 4), "\n")
# 较大的 aucMaxRank → AUC 均值通常更高
```

---

# Chapter 6：一步法 — `AUCell_run()` {#ch6}

> 源文件：`AUCell/R/aux_AUCell_run_byBlocks.R`
>
> **等价于**：`AUCell_buildRankings()` + `AUCell_calcAUC()` 的组合，但不保存中间排序结果。

## 函数签名

```{r run-signature, eval=TRUE}
# AUCell_run(
#   exprMat,
#   geneSets,
#   featureType    = "genes",
#   keepZeroesAsNA = FALSE,
#   normAUC        = TRUE,
#   aucMaxRank     = ceiling(0.05 * nrow(exprMat)),   # ★ 注意：基于 exprMat 行数
#   BPPARAM        = NULL,
#   assayName      = NULL,   # 仅 SE 对象需要
#   ...
# )
cat("函数签名已展示\n")
```

## 内部实现（源码级）

```{r run-internals, eval=TRUE}
# .AUCell_run()（块调度器，Line 120-138）：
#
#   collected <- blockApply(
#     DelayedArray(exprMat),          # 转为 DelayedArray
#     FUN   = .AUCell_run_internal,   # 每块的处理函数
#     grid  = colAutoGrid(exprMat),   # 自动按列方向分块
#     BPPARAM = BPPARAM               # 并行参数
#   )
#   do.call(cbind, collected)         # 所有块的 AUC 结果合并
#
# .AUCell_run_internal()（单块，Line 141-148）：
#   ranked <- AUCell_buildRankings(block, splitByBlocks=FALSE, plotStats=FALSE)
#   AUCell_calcAUC(geneSets, ranked, normAUC, aucMaxRank, verbose=FALSE)
cat("内部实现说明已展示\n")
```

## 分步 vs 一步法选择

| 场景 | 推荐方式 |
|------|---------|
| 探索不同基因集（rankings 重复使用）| `buildRankings → calcAUC × N`（保存 rankings 一次）|
| 基因集固定，追求内存效率 | `AUCell_run()`（不保存中间排序）|
| 超大矩阵（>10万细胞）+ 内存有限 | `AUCell_run()` + `BPPARAM` 并行 |
| 需要检查每细胞基因数分布 | `buildRankings(plotStats=TRUE)` 分步 |

## 完整使用示例

```{r run-demo}
# ── 方式 A：分步（探索阶段推荐）──
cells_rankings_A <- AUCell_buildRankings(
  exprMat_sp, plotStats = TRUE, verbose = TRUE
)
cells_AUC_A <- AUCell_calcAUC(
  geneSets_demo, cells_rankings_A,
  aucMaxRank = ceiling(0.05 * nrow(cells_rankings_A))
)

# ── 方式 B：一步法（生产流程推荐）──
cells_AUC_B <- AUCell_run(
  exprMat    = exprMat_sp,
  geneSets   = geneSets_demo,
  aucMaxRank = ceiling(0.05 * nrow(exprMat_sp)),  # 注意：基于 exprMat 行数
  normAUC    = TRUE,
  verbose    = FALSE
)

# ── 并行一步法（大数据集）──
# cells_AUC_parallel <- AUCell_run(
#   exprMat    = exprMat_sp,
#   geneSets   = geneSets_demo,
#   aucMaxRank = 500,
#   BPPARAM    = MulticoreParam(8)
# )

# ── SummarizedExperiment 输入 ──
# sce <- SingleCellExperiment(assays = list(counts = exprMat_sp))
# cells_AUC_sce <- AUCell_run(sce, geneSets_demo, assayName = "counts")

# 验证两种方式结果一致
all.equal(getAUC(cells_AUC_A), getAUC(cells_AUC_B), tolerance = 0.01)

---

# Chapter 7：Step 3 — 阈值探索与细胞分配 {#ch7}

> 源文件：`03_exploreThresholds.R`、`priv_auc.assignmnetThreshold_v6.R`、`aux_AUCell_assignCells.R`、`aux_binarizeAUC.R`、`aux_thresholds.R`
>
> **目的**：确定每个基因集的"活跃 / 非活跃"分界点，并将细胞分类。

## `AUCell_exploreThresholds()`

### 函数签名

```{r exploreThresholds-signature, eval=TRUE}
# AUCell_exploreThresholds(
#   cellsAUC,
#   thrP              = 0.01,
#   smallestPopPercent = 0.25,
#   plotHist          = TRUE,
#   densAdjust        = 2,
#   assignCells       = FALSE,
#   nBreaks           = 100,
#   nCores            = 1,
#   verbose           = TRUE
# )
cat("函数签名已展示\n")
```

### 参数详解

```{r param-thrP, eval=TRUE}
# thrP = 0.01（异常值概率阈值）
# ──────────────────────────────────────────────────────────────────────────
# 含义：在 nCells 个细胞中，期望有 thrP × nCells 个假阳性
# 例：thrP=0.01，nCells=3000 → 期望约 30 个假阳性通过阈值
#
# 调整方向：
#   thrP 越小 → 阈值越高 → 更严格，假阳性少，但可能漏真实信号
#   thrP 越大 → 阈值越低 → 更宽松，灵敏度高，假阳性多
#
# Global_k1 和 L_k2 使用方式：
#   阈值 = qnorm(1 - thrP/nCells, mean, sd)
#
# smallestPopPercent = 0.25（最小预期群体比例）
# ──────────────────────────────────────────────────────────────────────────
# 含义：预期活跃细胞群体至少占全部细胞的 25%
# 作用：过滤掉太小的"假双峰"（< 25% 细胞的小峰不被视为真实分界）
# 稀有细胞类型（如 <5%）→ 需要降低此值，如 smallestPopPercent=0.05
cat("参数说明已展示\n")
```

```{r param-densAdjust, eval=TRUE}
# densAdjust = 2（密度曲线平滑度）
# ──────────────────────────────────────────────────────────────────────────
# 对应 density() 函数的 adjust 参数
# densAdjust < 1 → 更锯齿，捕捉细节峰（但噪声峰也增多）
# densAdjust = 1 → 标准平滑
# densAdjust = 2 → 更平滑（默认），减少假双峰
# densAdjust > 3 → 过度平滑，可能错过真实双峰
cat("densAdjust 说明已展示\n")
```

## 四种阈值方法详解

> 源码：`priv_auc.assignmnetThreshold_v6.R`

```{r threshold-methods, eval=TRUE}
# 对每个基因集，代码计算以下 4 种阈值：

# ── 方法 1: minimumDens（蓝色，粗实线）──
#   原理：计算 AUC 分布的核密度曲线，找到局部最小值（拐点）
#   实现：diff(sign(diff(density$y)))  → 找二阶导符号变化
#   适用：双峰分布（两群细胞之间有明显谷底）
#   跳过条件（skipSmallDens）：
#     零值太多（前10% AUC ≈ 0）
#     拐点位于分布右侧更高的峰（避免假阳性）

# ── 方法 2: L_k2（红色）—— 双分布混合模型左侧 ──
#   原理：mixtools::normalmixEM(k=2)，取左侧（低均值）分布
#   阈值 = qnorm(1 - thrP/nCells, mean_left, sd_left)
#   含义：在"非活跃"群中，只有 thrP/nCells 的概率超过此值
#   适用：明确双峰分布
#   跳过条件（skipRed）：分布太偏斜 / 两分布高度重叠

# ── 方法 3: R_k3（粉色）—— 三分布混合模型右侧 ──
#   原理：mixtools::normalmixEM(k=3)，取右侧（高均值）分布
#   阈值 = qnorm(thrP, mean_right, sd_right)
#   含义：在"活跃"群中，只有 thrP 的概率低于此值
#   适用：三峰或存在中间过渡群体的复杂分布

# ── 方法 4: Global_k1（灰色）—— 全局正态分布 ──
#   原理：将所有细胞 AUC 视为单一正态分布
#   阈值 = qnorm(1 - thrP/nCells, mean_all, sd_all)
#   通常作为"兜底"：双峰不明确时才被选中
#   注意：在大多数情况下会被其他方法覆盖

# ── selected 选择规则 ──
#   优先选择最高的"非全局"阈值（minimumDens / L_k2 / R_k3 之一）
#   所有非全局方法都不可用时，使用 Global_k1
cat("四种方法说明已展示\n")
```

## 返回值结构

```{r exploreThresholds-return, eval=TRUE}
# 返回：命名列表（每个基因集一个元素）
#
# thresholds                          ← 顶层列表
# └─ $SignatureA                      ← 基因集名称
#    ├─ $aucThr                       ← 阈值信息
#    │  ├─ $selected   → 数值标量：自动选定的阈值
#    │  ├─ $thresholds → 数据框：所有方法的阈值及对应细胞数
#    │  │     method        threshold  nCells
#    │  │     minimumDens   0.15       120
#    │  │     L_k2          0.12       145
#    │  │     R_k3          0.18        89
#    │  │     Global_k1     0.20        45
#    │  └─ $comment    → 字符串：说明选择了哪种方法及原因
#    └─ $assignment                   ← 仅 assignCells=TRUE 时存在
#          字符向量：通过阈值的细胞名称
cat("返回值结构已展示\n")
```

## 直方图分布形态解读

| 形态 | 外观 | 解读 | 策略 |
|------|------|------|------|
| **双峰**（理想）| 左低峰 + 右高峰，明显谷底 | 活跃 vs 非活跃两群清晰 | `minimumDens` 通常最佳 |
| **单峰带右尾** | 左侧主峰，右侧长尾 | 少数高活跃细胞 | `L_k2` 或 `Global_k1` |
| **高 AUC 偏右** | 几乎所有细胞 AUC 都高 | 可能是管家基因集 | ⚠️ 慎用，换更特异的基因集 |
| **平坦随机** | AUC 均匀分布 0~0.1 | 基因集对此数据无区分能力 | 放弃或替换基因集 |

## 完整使用示例

```{r exploreThresholds-demo, fig.height=4}
set.seed(333)   # 固定种子（混合模型初始化有随机性）

cells_assignment <- AUCell_exploreThresholds(
  cellsAUC           = cells_AUC,
  thrP               = 0.01,
  smallestPopPercent = 0.25,
  plotHist           = TRUE,     # ★ 仔细看每个直方图！
  densAdjust         = 2,
  assignCells        = TRUE,
  verbose            = TRUE
)

# ── 查看结果结构 ──
str(cells_assignment, max.level = 3)
names(cells_assignment)                           # 基因集名称

# ── 提取单个基因集 ──
gs_result <- cells_assignment[["SignatureA"]]
gs_result$aucThr$selected                         # 自动选定的阈值
gs_result$aucThr$thresholds                       # 所有方法对比
length(gs_result$assignment)                      # 有多少细胞被认为"活跃"

# ── 批量提取（辅助函数）──
thresholds_vec  <- getThresholdSelected(cells_assignment)   # 命名数值向量
assignments_list <- getAssignments(cells_assignment)        # 命名列表
thresholds_vec
```

## 手动调整阈值：`AUCell_assignCells()`

> 适用场景：查看直方图后认为自动阈值不合理，或有先验知识（如论文报告值）。

```{r assignCells-demo}
# 获取自动阈值并修改
new_thresholds <- getThresholdSelected(cells_assignment)
new_thresholds["SignatureA"] <- 0.20   # 手动提高，更严格

# 也可以完全手动指定
manual_thresholds <- c(SignatureA = 0.20,
                       SignatureB = 0.15,
                       SignatureC = 0.25)

# 应用新阈值（无需重新计算 AUC）
new_assignments <- AUCell_assignCells(
  cellsAUC   = cells_AUC,
  thresholds = manual_thresholds
)

# 返回值结构与 exploreThresholds 完全相同
new_assignments$SignatureA$aucThr$selected   # = 0.20（你设定的值）
length(new_assignments$SignatureA$assignment)
```

## 二值化：`binarizeAUC()`

```{r binarizeAUC-demo}
# 将连续 AUC 矩阵转为 0/1 二值矩阵
# 内部实现：getThresholdSelected → 对每个基因集 AUC > threshold → 1，否则 0
# → reshape2::melt() 长转宽 → table() 转为矩阵

binary_matrix <- binarizeAUC(
  auc        = cells_AUC,
  thresholds = cells_assignment
)

dim(binary_matrix)      # nCells × nGeneSets
head(binary_matrix)     # 0 或 1

# 各基因集活跃细胞数
colSums(binary_matrix)
```

---

# Chapter 8：`aucellResults` 对象操作 {#ch8}

> 源文件：`class_aucellResults.R`、`aux_orderAUC.R`、`aux_updateAucellResults.R`

## 类定义

```{r class-def, eval=TRUE}
# aucellResults 是 AUCell 的核心 S4 类：
#   extends: SummarizedExperiment
#   额外槽: nGenesDetected（每细胞基因数的分位数）
#
# 含两种 assay 之一：
#   "ranking"  ← buildRankings() 输出
#   "AUC"      ← calcAUC() 输出
cat("类定义说明已展示\n")
```

## 提取核心矩阵

```{r extract-matrix}
# ── getAUC()：提取 AUC 矩阵 ──
auc_mat <- getAUC(cells_AUC)
class(auc_mat)     # "matrix"
dim(auc_mat)       # c(nGeneSets, nCells)

# ── getRanking()：提取排名矩阵 ──
rank_mat <- getRanking(cells_rankings)
dim(rank_mat)      # c(nGenes, nCells)

# ⚠️ 错误用法（交叉调用会报错）：
# getAUC(cells_rankings)    → "This object does not contain an AUC matrix."
# getRanking(cells_AUC)     → 对称的错误信息
```

## 标准维度操作

```{r dim-ops}
dim(cells_AUC)          # c(3, 300)
nrow(cells_AUC)         # 3（基因集数）
ncol(cells_AUC)         # 300（细胞数）
rownames(cells_AUC)     # 基因集名称
colnames(cells_AUC)     # 细胞 ID
assayNames(cells_AUC)   # "AUC"
```

## 子集操作

```{r subset-ops}
# ── 按行（基因集）──
cells_AUC[1, ]                              # 第一个基因集（返回 aucellResults）
cells_AUC["SignatureA", ]                   # 按名称
cells_AUC[c("SignatureA","SignatureB"), ]   # 多个基因集

# ── 按列（细胞）──
cells_AUC[, 1:100]
cells_AUC[, c("Cell1", "Cell5")]

# ── 同时子集 ──
cells_AUC[1:2, 1:100]

# ── 对 ranking 对象同样适用 ──
cells_rankings[1:10, 1:5]
```

## `cbind()`：合并多样本

```{r cbind-demo, fig.show='hide'}
# 约束（源码严格验证）：
#   1. 所有对象同类型（同为 "AUC" 或 "ranking"）
#   2. 行数相同（同样的基因集或基因）
#   3. 行名相同（顺序可不同，名称必须一致）
#   4. 列名不能重复（细胞 ID 必须唯一）

set.seed(1)
exprMat_b1 <- matrix(rpois(5000*150, 0.3), 5000, 150,
  dimnames = list(paste0("Gene",1:5000), paste0("B1_Cell",1:150)))
exprMat_b2 <- matrix(rpois(5000*150, 0.3), 5000, 150,
  dimnames = list(paste0("Gene",1:5000), paste0("B2_Cell",1:150)))

auc_b1 <- AUCell_run(as(exprMat_b1,"dgCMatrix"), geneSets_demo, verbose=FALSE)
auc_b2 <- AUCell_run(as(exprMat_b2,"dgCMatrix"), geneSets_demo, verbose=FALSE)

# 合并
auc_combined <- cbind(auc_b1, auc_b2)
dim(auc_combined)      # c(3, 300)
colnames(auc_combined)[c(1, 151)]   # "B1_Cell1", "B2_Cell1"

# ── 常见错误 ──
# cbind(auc_b1, auc_b2[1:2,])  → ERROR：行数不同
# cbind(cells_rankings, auc_b1) → ERROR：类型不同
```

## `orderAUC()`：按相似性排序基因集

```{r orderAUC-demo}
# 内部算法：
#   1. 过滤 SD=0 的基因集
#   2. Spearman 相关系数矩阵：cor(t(AUC), method="spearman")
#   3. 距离矩阵：1 - cor
#   4. 层次聚类：hclust(dist, method="ward.D2")
#   5. 动态剪枝：dynamicTreeCut::cutreeDynamic()
#   6. 按聚类标签降序 + 树状图顺序排列

sorted_gs_names  <- orderAUC(cells_AUC)
cells_AUC_sorted <- cells_AUC[sorted_gs_names, ]   # 排序后的 AUC 对象
```

## `updateAucellResults()`：升级旧版对象

```{r update-demo}
# 将 AUCell < 1.17 的 matrixWrapper 对象升级为现代 aucellResults
# old_auc <- readRDS("old_aucell_v1.rds")
# new_auc <- updateAucellResults(old_auc, objectType = "AUC")

# objectType：
#   "AUC"     → 含 "AUC" assay 的 aucellResults
#   "ranking" → 含 "ranking" assay 的 aucellResults
```

## `show()` 打印摘要

```{r show-demo}
# 输入对象名直接打印摘要
cells_AUC
# 输出示例：
# class: aucellResults
# dim: 3 300
# assay names: AUC
# AUC (Gene sets x Cells):
#              Cell1  Cell2  ...
# SignatureA   0.041  0.063  ...
# SignatureB   0.055  0.031  ...
# SignatureC   0.112  0.088  ...

---

# Chapter 9：可视化函数 {#ch9}

> 源文件：`aux_plotGeneCount.R`、`aux_AUCell_plotHist.R`、`aux_AUCell_plotTSNE.R`、`priv_plots.R`、`aux_plotEmb_rgb.R`

## `plotGeneCount()`：基因检测数分布

```{r plotGeneCount-demo, fig.height=5}
# 函数签名：plotGeneCount(exprMat, plotStats=TRUE, verbose=TRUE)
#
# 内部：colSums(exprMat > 0) → 每个细胞非零基因数
# 对稀疏矩阵：Matrix::colSums()
#
# 返回（invisible）：命名数值向量（6个分位数）
#   names: "min" / "1%" / "5%" / "10%" / "50%" / "100%"

gene_stats <- plotGeneCount(exprMat_sp, plotStats = TRUE)
gene_stats
# → 中位数 = X 个基因 → aucMaxRank 建议 = X × 5%
```

## `AUCell_plotHist()`：AUC 分布直方图

```{r plotHist-demo, fig.height=4}
# 函数签名：
#   AUCell_plotHist(
#     cellsAUC,                       # aucellResults 或 matrix
#     aucThr   = max(cellsAUC),       # 阈值线位置（默认最大值）
#     nBreaks  = 100,                 # 直方图柱数
#     onColor  = "dodgerblue4",       # 通过阈值的柱颜色
#     offColor = "slategray2",        # 未通过阈值的柱颜色
#     ...                             # 传给 hist()
#   )
#
# 内部逻辑（.auc_plotHist）：
#   1. hist() 计算分组（不立即绘图）
#   2. 右边界 < aucThr → offColor；否则 → onColor
#   3. 重新 plot(hist_obj, col=bar_colors)

# ── 单个基因集 ──
par(mfrow = c(1, 3))
AUCell_plotHist(cells_AUC["SignatureA", ], aucThr = 0.10,
                main = "SignatureA", nBreaks = 50)
abline(v = 0.10, col = "red", lwd = 2)   # 手动画阈值线

AUCell_plotHist(cells_AUC["SignatureB", ], aucThr = 0.08,
                main = "SignatureB", nBreaks = 50)

AUCell_plotHist(cells_AUC["SignatureC", ], aucThr = 0.15,
                main = "SignatureC", nBreaks = 50)

# ── 所有基因集批量绘制 ──
# par(mfrow = c(1, nrow(cells_AUC)))
# AUCell_plotHist(cells_AUC,
#                 aucThr = getThresholdSelected(cells_assignment))
```

## `AUCell_plotTSNE()`：综合 t-SNE 可视化

### 函数签名与核心参数

```{r plotTSNE-signature, eval=TRUE}
# AUCell_plotTSNE(
#   tSNE,                   # ★ 2D 嵌入坐标（matrix，行名=细胞ID）
#   exprMat      = NULL,    # 表达矩阵（仅"expression"图需要）
#   cellsAUC     = NULL,    # AUC 矩阵
#   thresholds   = NULL,    # NULL→自动计算 / list→exploreThresholds结果 / numeric→直接使用
#   reorderGeneSets = FALSE,# TRUE→先按相似性排序基因集
#   cex          = 1,       # 点大小
#   alphaOn      = 1,       # 活跃细胞透明度（1=不透明）
#   alphaOff     = 0.2,     # 非活跃细胞透明度（0.2=较淡）
#   borderColor  = adjustcolor("lightgray", alpha.f = 0.1),
#   offColor     = "lightgray",
#   plots = c("histogram","binaryAUC","AUC","expression"),  # 图类型组合
#   exprCols = c("goldenrod1","darkorange","brown"),  # 表达量渐变色
#   asPNG    = FALSE,       # TRUE→保存PNG+HTML报告
#   ...
# )
cat("函数签名已展示\n")
```

### `plots` 参数的四种图类型

| 类型 | 内部函数 | 说明 |
|------|---------|------|
| `"histogram"` | `.auc_plotHist()` | AUC 分布直方图，含阈值线 |
| `"binaryAUC"` | `.auc_plotBinaryTsne()` | t-SNE 上二值着色（蓝=活跃，灰=非活跃）|
| `"AUC"` | `.auc_plotGradientTsne()` | t-SNE 上连续 AUC 渐变色 |
| `"expression"` | `.auc_plotGradientTsne()` | t-SNE 上该基因集关键 TF 表达量（需 `exprMat`）|

### `thresholds` 参数的三种传入方式

```{r plotTSNE-thresholds, eval=TRUE}
# 方式 1：NULL → 自动调用 AUCell_exploreThresholds() 计算
# 方式 2：exploreThresholds() 的完整输出（推荐，避免重复计算）
# 方式 3：命名数值向量（手动阈值）
cat("三种方式：NULL / list结果 / 数值向量\n")
```

### 完整使用示例

```{r plotTSNE-demo, fig.height=5}
# 生成模拟 t-SNE 坐标（实际用真实降维结果）
set.seed(42)
tSNE_demo <- matrix(
  rnorm(300 * 2), nrow = 300, ncol = 2,
  dimnames = list(paste0("Cell", 1:300), c("tSNE_1", "tSNE_2"))
)

# ── 常用组合：直方图 + 二值 t-SNE ──
par(mfrow = c(nrow(cells_AUC), 2))
AUCell_plotTSNE(
  tSNE       = tSNE_demo,
  cellsAUC   = cells_AUC,
  thresholds = cells_assignment,    # 传入已计算的阈值（避免重复计算）
  plots      = c("histogram", "binaryAUC"),
  alphaOn    = 1,
  alphaOff   = 0.05,
  cex        = 0.8
)

# ── 仅连续 AUC 渐变（不需要阈值）──
# par(mfrow = c(1, nrow(cells_AUC)))
# AUCell_plotTSNE(tSNE=tSNE_demo, cellsAUC=cells_AUC, plots="AUC")
```

## `plotEmb_rgb()`：3 基因集 RGB 编码可视化

```{r plotRGB-demo, fig.height=5}
# 函数签名：
#   plotEmb_rgb(
#     aucMat,                    # AUC 矩阵（matrix 或 aucellResults）
#     embedding,                 # 2D 坐标（行名=细胞ID）
#     geneSetsByCol,             # 基因集 → R/G/B 通道映射
#     aucType        = "AUC",    # "AUC"（连续）或 "binary"（二值）
#     aucMaxContrast = 0.8,      # AUC ÷ aucMaxContrast → 颜色强度
#     offColor       = "#c0c0c030",  # 全"关闭"细胞颜色（带透明度）
#     showPlot       = TRUE,
#     showLegend     = TRUE
#   )

# ── geneSetsByCol 两种格式 ──
# 格式 A：字符向量（按 R/G/B 顺序）
geneSetsByCol_vec  <- c("SignatureA", "SignatureB", "SignatureC")

# 格式 B：命名列表（明确指定通道）
geneSetsByCol_list <- list(
  red   = "SignatureA",    # → 红色通道
  green = "SignatureB",    # → 绿色通道
  blue  = "SignatureC"     # → 蓝色通道
)

# 格式 C：分组（多个基因集映射到同一通道）
geneSetsByCol_group <- list(
  red   = c("SignatureA", "SignatureB"),  # 取平均 AUC → 红色
  green = "SignatureC"
)

# ── aucMaxContrast 调整颜色对比度 ──
# AUC ÷ aucMaxContrast 后 clip 到 [0,1]
# 0.8 → AUC ≥ 0.8 时颜色饱和（最亮）
# 0.3 → 整体颜色更明亮（适合 AUC 值普遍偏低的数据）

par(mfrow = c(1, 2))
auc_mat <- getAUC(cells_AUC)

# 连续模式
plotEmb_rgb(
  aucMat         = auc_mat,
  embedding      = tSNE_demo,
  geneSetsByCol  = geneSetsByCol_list,
  aucType        = "AUC",
  aucMaxContrast = 0.8,
  main           = "RGB（连续 AUC）"
)

# 二值模式
plotEmb_rgb(
  aucMat        = auc_mat,
  embedding     = tSNE_demo,
  geneSetsByCol = geneSetsByCol_list,
  aucType       = "binary",
  main          = "RGB（二值）"
)
```

## `plotTsne_cellProps()`：细胞元数据着色

```{r plotCellProps-demo, fig.height=4}
# 函数签名：
#   plotTsne_cellProps(
#     tSNE, cellInfo,           # 细胞元数据（data.frame，行=细胞）
#     colVars    = NULL,        # 分类变量颜色映射列表
#     gradientCols = c("yellow","orange","red"),
#     showLegend = TRUE
#   )
#
# 变量类型自动判断：
#   character / factor → 分类着色（rainbow 或 colVars 自定义）
#   numeric            → 渐变着色

cellInfo_demo <- data.frame(
  CellType = sample(c("Neuron","Astro","Oligo"), 300, replace=TRUE),
  nGenes   = round(rnorm(300, mean=2000, sd=500)),
  row.names = paste0("Cell", 1:300)
)

colVars <- list(
  CellType = c(Neuron="orange", Astro="cornflowerblue", Oligo="forestgreen")
)

par(mfrow = c(1, 2))
plotTsne_cellProps(
  tSNE     = tSNE_demo,
  cellInfo = cellInfo_demo,
  colVars  = colVars,
  showLegend = TRUE
)
```

---

# Chapter 10：完整端到端示例 {#ch10}

## 10.1 准备数据

```{r e2e-data}
library(AUCell); library(GSEABase); library(Matrix)
set.seed(123)

# ── 构建模拟单细胞表达矩阵（5 种细胞类型）──
nCells_per_type <- 60
cell_types      <- c("Neuron","Astro","Oligo","Microglia","OPC")
nTypes          <- length(cell_types)
nGenes_total    <- 1500

# 每种细胞类型有 50 个特异性标记基因
marker_genes <- lapply(seq_len(nTypes), function(i)
  paste0("Gene", ((i-1)*50+1):(i*50)))
names(marker_genes) <- cell_types

# 基础矩阵：低表达背景
exprMat_e2e <- matrix(
  rpois(nGenes_total * (nCells_per_type * nTypes), lambda = 0.2),
  nrow = nGenes_total,
  ncol = nCells_per_type * nTypes,
  dimnames = list(
    paste0("Gene", 1:nGenes_total),
    paste0(rep(cell_types, each = nCells_per_type), "_",
           rep(1:nCells_per_type, nTypes))
  )
)

# 各细胞类型的标记基因增加到高表达
for (i in seq_len(nTypes)) {
  cell_cols <- grep(paste0("^", cell_types[i], "_"), colnames(exprMat_e2e))
  gene_rows <- which(rownames(exprMat_e2e) %in% marker_genes[[i]])
  exprMat_e2e[gene_rows, cell_cols] <- rpois(
    length(gene_rows) * length(cell_cols), lambda = 5
  )
}
exprMat_e2e_sp <- as(exprMat_e2e, "dgCMatrix")
cat("表达矩阵：", nrow(exprMat_e2e_sp), "基因 ×",
    ncol(exprMat_e2e_sp), "细胞\n")

# ── 构建基因集 ──
all_geneSets <- GeneSetCollection(lapply(seq_len(nTypes), function(i)
  GeneSet(marker_genes[[i]], setName = paste0(cell_types[i], "_markers"))))

# 过滤为数据集中存在的基因
all_geneSets <- subsetGeneSets(all_geneSets, rownames(exprMat_e2e_sp))
cat("各基因集大小：\n"); print(cbind(nGenes = nGenes(all_geneSets)))
```

## 10.2 Step 1：构建排序

```{r e2e-step1, fig.height=5}
cells_rankings_e2e <- AUCell_buildRankings(
  exprMat   = exprMat_e2e_sp,
  plotStats = TRUE,     # ★ 必看！观察基因检测数分布
  verbose   = TRUE
)
# 根据图中 50% 分位数决定 aucMaxRank
cat("排序维度：", dim(cells_rankings_e2e), "\n")
```

## 10.3 Step 2：计算 AUC

```{r e2e-step2}
aucMaxRank_e2e <- ceiling(0.10 * nrow(cells_rankings_e2e))
cat("使用 aucMaxRank =", aucMaxRank_e2e, "\n")

cells_AUC_e2e <- AUCell_calcAUC(
  geneSets   = all_geneSets,
  rankings   = cells_rankings_e2e,
  aucMaxRank = aucMaxRank_e2e,
  normAUC    = TRUE,
  verbose    = TRUE
)

# AUC 分布统计
auc_e2e <- getAUC(cells_AUC_e2e)
cat("\nAUC 值统计（各基因集）：\n")
print(round(t(apply(auc_e2e, 1, summary)), 3))
```

## 10.4 Step 3：探索阈值

```{r e2e-step3, fig.height=4}
set.seed(333)
cells_assignment_e2e <- AUCell_exploreThresholds(
  cellsAUC           = cells_AUC_e2e,
  thrP               = 0.01,
  smallestPopPercent = 0.25,
  plotHist           = TRUE,   # ★ 仔细看每个直方图
  assignCells        = TRUE
)

# 查看自动阈值与分配数量
auto_thr <- getThresholdSelected(cells_assignment_e2e)
n_active <- sapply(getAssignments(cells_assignment_e2e), length)
data.frame(threshold = round(auto_thr, 4),
           n_active_cells = n_active)
```

## 10.5 可视化

```{r e2e-viz, fig.height=5}
# 模拟 UMAP 坐标（实际用真实降维）
set.seed(99)
umap_coords <- matrix(
  rnorm(ncol(exprMat_e2e_sp) * 2),
  nrow = ncol(exprMat_e2e_sp), ncol = 2,
  dimnames = list(colnames(exprMat_e2e_sp), c("UMAP_1","UMAP_2"))
)

# 图 A：直方图
par(mfrow = c(2, 3))
AUCell_plotHist(cells_AUC_e2e, aucThr = auto_thr)

# 图 B：二值 t-SNE
par(mfrow = c(2, 3))
AUCell_plotTSNE(
  tSNE       = umap_coords,
  cellsAUC   = cells_AUC_e2e,
  thresholds = cells_assignment_e2e,
  plots      = "binaryAUC",
  cex        = 0.6, alphaOff = 0.05
)

# 图 C：RGB 叠加（前3个基因集）
gs_names <- rownames(cells_AUC_e2e)
plotEmb_rgb(
  aucMat        = auc_e2e,
  embedding     = umap_coords,
  geneSetsByCol = list(red=gs_names[1], green=gs_names[2], blue=gs_names[3]),
  aucType        = "AUC",
  aucMaxContrast = 0.8,
  main           = "三基因集 RGB 叠加"
)
```

## 10.6 保存结果

```{r e2e-save}
saveRDS(cells_AUC_e2e,         "cells_AUC.rds")
saveRDS(cells_assignment_e2e,  "cells_assignment.rds")
write.csv(getAUC(cells_AUC_e2e), "AUC_matrix.csv")
```

## 10.7 常见问题 Q&A

```{r e2e-faq, eval=TRUE}
# Q1: AUC 全是 0 或接近 0？
# → 检查基因 ID 是否匹配
sum(marker_genes[["Neuron"]] %in% rownames(exprMat_e2e_sp))
# 应该 > 0，且比例越高越好
#
# → 检查 aucMaxRank 是否太小（看 plotGeneCount 图）

# Q2: 直方图单峰，无分界？
# → 该基因集对此数据无区分能力
# → 尝试 subsetGeneSets() 减少背景基因，或换更特异的基因集

# Q3: 多样本/批次处理？
# → 分批 calcAUC，再 cbind() 合并（见 Ch8）
# → 不要混用不同数据集的 rankings（排名是细胞内相对的）

# Q4: 与 Seurat 整合？
# library(Seurat)
# exprMat_seurat <- GetAssayData(seurat_obj, slot = "counts")
# cells_AUC_s    <- AUCell_run(exprMat_seurat, all_geneSets)
# for (gs in rownames(cells_AUC_s)) {
#   seurat_obj[[gs]] <- getAUC(cells_AUC_s)[gs, colnames(seurat_obj)]
# }
cat("FAQ 已展示\n")
```

---

# 附录：函数快速参考卡 {#appendix}

```{r quick-ref, eval=TRUE}
ref <- data.frame(
  函数 = c(
    "AUCell_buildRankings()",
    "AUCell_calcAUC()",
    "AUCell_run()",
    "AUCell_exploreThresholds()",
    "AUCell_assignCells()",
    "binarizeAUC()",
    "getAUC()",
    "getRanking()",
    "getThresholdSelected()",
    "getAssignments()",
    "AUCell_plotHist()",
    "AUCell_plotTSNE()",
    "plotEmb_rgb()",
    "plotGeneCount()",
    "orderAUC()",
    "subsetGeneSets()",
    "nGenes()",
    "setGeneSetNames()",
    "cbind(aucellResults)",
    "updateAucellResults()"
  ),
  关键参数 = c(
    "exprMat, plotStats, splitByBlocks, BPPARAM, keepZeroesAsNA",
    "geneSets, rankings, aucMaxRank★, normAUC",
    "exprMat, geneSets, aucMaxRank★, BPPARAM, assayName",
    "cellsAUC, thrP, smallestPopPercent, plotHist, densAdjust, assignCells",
    "cellsAUC, thresholds",
    "auc, thresholds",
    "aucellResults",
    "aucellResults",
    "thresholds_list",
    "thresholds_list",
    "cellsAUC, aucThr, nBreaks, onColor, offColor",
    "tSNE, cellsAUC, thresholds, plots, alphaOn, alphaOff",
    "aucMat, embedding, geneSetsByCol, aucType, aucMaxContrast",
    "exprMat, plotStats",
    "auc",
    "geneSets, geneNames",
    "geneSet / GeneSetCollection",
    "geneSets, newNames",
    "aucellResults, ...",
    "oldObject, objectType"
  ),
  返回值 = c(
    "aucellResults (ranking)",
    "aucellResults (AUC)",
    "aucellResults (AUC)",
    "named list (aucThr + assignment)",
    "named list",
    "binary matrix",
    "matrix",
    "matrix",
    "named numeric vector",
    "named list of cell vectors",
    "invisible(hist list)",
    "list + 图形",
    "invisible(hex color vector)",
    "named numeric (6分位数)",
    "character vector",
    "GeneSetCollection",
    "integer / vector",
    "GeneSetCollection",
    "aucellResults（合并）",
    "aucellResults"
  ),
  章节 = c("Ch4","Ch5","Ch6","Ch7","Ch7","Ch7",
           "Ch8","Ch8","Ch7","Ch7","Ch9","Ch9",
           "Ch9","Ch9","Ch8","Ch3","Ch3","Ch3","Ch8","Ch8"),
  stringsAsFactors = FALSE
)

knitr::kable(ref,
  caption = "AUCell 函数快速参考卡（★ = 最关键参数）",
  align   = c("l","l","l","c")
)
```

```{r session-info}
sessionInfo()
```
```
```
