---
title: "AUCell 完整学习手册"
subtitle: "源码级参数解析 × 官方真实数据工作流 | 基于 AUCell v1.25.2"
author: "参考：AUCell 官方 vignette + 源码（Causality+AI+mulitiGRN/AUCell/）"
date: "`r Sys.Date()`"
output:
  html_document:
    toc: true
    toc_depth: 3
    toc_float:
      collapsed: false
      smooth_scroll: true
    theme: flatly
    highlight: tango
    code_folding: show
    number_sections: true
    df_print: paged
  pdf_document:
    toc: true
    toc_depth: 3
    number_sections: true
    latex_engine: xelatex
    highlight: tango
---

```{r setup, include=FALSE}
knitr::opts_chunk$set(
  echo      = TRUE,      # 学习稿：代码即教学内容，始终显示
  eval      = FALSE,     # 默认不跑（见下方"如何运行"）
  warning   = FALSE,
  message   = FALSE,
  comment   = "#>",
  fig.width = 6,
  fig.height = 5
)
```

> **关于本手册**
>
> - **全程使用官方真实数据**：表达矩阵 = 官方 vignette 所用的 **GSE60361 小鼠脑单细胞数据**（Zeisel et al., 2015，3005 细胞）；基因集 = AUCell 包自带的 `geneSignatures.gmt`（脑细胞类型签名）；t-SNE 坐标与细胞标签 = 包自带的 `cellsTsne.RData` / `mouseBrain_cellLabels.tsv`。**不使用任何虚构的模拟数据**。
> - **深度**：讲透参数语义 + 函数调度流程，算法只到"直觉 + 输入输出契约"，不深入数值内核（AUC 积分推导见末尾附录，选读）。
> - **如何运行**：默认 `eval=FALSE`（只展示代码）。要真正跑，把代码块改 `eval=TRUE`；**首次运行会从 GEO 下载 GSE60361（约几十 MB），建议缓存到本地一次**（见 Ch2）。
> - **参考**：Aibar et al., 2017 (SCENIC)；AUCell 官方 vignette `vignette("AUCell")`。

---

# Chapter 0：依赖与安装 / Dependencies {#ch0}

> 源文件：`AUCell/DESCRIPTION`、`AUCell/vignettes/AUCell.Rmd`

## 依赖说明

| 类别 | 包 | 用途 |
|------|----|------|
| 核心 | `AUCell` | 主包 |
| | `GSEABase` | GeneSet / GeneSetCollection 与 .gmt 读取 |
| | `Matrix` | 稀疏矩阵 dgCMatrix |
| 取数据 | `GEOquery` / `data.table` | 下载并读取 GSE60361 表达矩阵 |
| 阈值 | `mixtools` | `AUCell_exploreThresholds()` 的混合分布拟合 |
| 可视化 | `NMF` / `Rtsne` | 热图 / t-SNE（t-SNE 坐标已打包，无需重算）|

## 安装

```{r install}
if (!requireNamespace("BiocManager", quietly = TRUE))
  install.packages("BiocManager")

BiocManager::install("AUCell")

# 本手册真实工作流额外需要：
BiocManager::install(c("GEOquery", "data.table", "mixtools", "NMF"))
```

```{r load-libs}
library(AUCell)
library(GSEABase)
library(Matrix)
```

---

# Chapter 1：AUCell 是什么 + 三步工作流 / Overview {#ch1}

> 源文件：`AUCell/R/01_buildRankings.R`、`02_calcAUC.R`、`03_exploreThresholds.R`

## 一句话定位

> 在单细胞数据里，**逐个细胞**判断某个基因集（signature / 通路 / 细胞类型标记）是否"集体高表达"，输出一个 0–1 的活性分数 AUC。

## 为什么基于排名（核心思想）

AUCell 不直接用表达量，而是先把每个细胞内的基因**按表达量从高到低排名**，再看目标基因集是否集中在排名前端。好处：

- **独立于归一化与单位**：原始 counts / UMI / TPM 都行，无需预先归一化（官方 vignette §"Why AUCell" 专门论证：直接用均值会受文库大小影响，AUCell 因逐细胞排名而自动校正）。
- **对噪声鲁棒**：单个基因的绝对值不重要，相对排名才重要。

## 三步工作流

```{r workflow-overview, eval=TRUE}
# Step 1  AUCell_buildRankings()  每个细胞内，基因按表达降序排名
#            ↓  产出 ranking 矩阵（aucellResults 对象）
# Step 2  AUCell_calcAUC()        看目标基因集在"排名前 aucMaxRank"中的 AUC
#            ↓  产出 AUC 矩阵（基因集 × 细胞）
# Step 3  AUCell_exploreThresholds()  定"活性/非活性"阈值，分配细胞
#
# 一步法：AUCell_run() = Step1 + Step2（见 Ch6）
cat("buildRankings → calcAUC → exploreThresholds\n")
```

AUC 分数的含义（官方 vignette §2 原话转述）：**AUC ≈ 信号基因集中"高表达基因所占比例"**——细胞表达了基因集里越多的基因、且它们排名越靠前，AUC 越高。AUC 的精确积分推导见 **附录 A**（选读，不影响使用）。

---

# Chapter 2：准备官方数据（GSE60361 小鼠脑）/ Official data {#ch2}

> 源文件：`AUCell/vignettes/AUCell.Rmd`（数据下载段，Line 146-185）

本手册的表达矩阵就是官方 vignette 用的数据集——**Zeisel et al. (2015) 小鼠皮层/海马 3005 个细胞**（GEO: GSE60361）。

## 2.1 下载表达矩阵（官方代码，原样照搬）

```{r download-data}
# —— 官方 vignette 的下载代码（首次运行；之后用缓存）——
if (!requireNamespace("GEOquery", quietly = TRUE)) BiocManager::install("GEOquery")
library(GEOquery)
library(data.table)

geoFile <- "GSE60361_C1-3005-Expression.txt.gz"
download.file(
  "https://ftp.ncbi.nlm.nih.gov/geo/series/GSE60nnn/GSE60361/suppl/GSE60361_C1-3005-Expression.txt.gz",
  destfile = geoFile
)

exprMatrix <- fread(geoFile, sep = "\t")
geneNames  <- unname(unlist(exprMatrix[, 1, with = FALSE]))
exprMatrix <- as.matrix(exprMatrix[, -1, with = FALSE])
rownames(exprMatrix) <- geneNames
exprMatrix <- exprMatrix[unique(rownames(exprMatrix)), ]
file.remove(geoFile)                       # 删掉下载的压缩包

exprMatrix <- as(exprMatrix, "dgCMatrix")  # 转稀疏，省内存
mouseBrainExprMatrix <- exprMatrix
save(mouseBrainExprMatrix, file = "exprMatrix_MouseBrain.RData")  # ★ 缓存，下次直接 load
dim(mouseBrainExprMatrix)                  # 19972 基因 × 3005 细胞
```

> **缓存提醒**：上面 `save()` 后，以后只需 `load("exprMatrix_MouseBrain.RData")`，不必重复下载。
> 按本项目规范，下载与缓存文件放 `data/`（已被 `.gitignore` 忽略），不入库。

## 2.2 子采样 5000 基因（与官方一致，加速演示）

```{r subsample}
# load("exprMatrix_MouseBrain.RData")   # 复用缓存时取消注释
set.seed(333)                            # 官方固定的随机种子
exprMatrix <- mouseBrainExprMatrix[sample(rownames(mouseBrainExprMatrix), 5000), ]
dim(exprMatrix)                          # 5000 基因 × 3005 细胞
```

> 注：只取 5000 基因纯为加速教学；真实分析用全矩阵即可。官方特意用这个"有噪声"的子集来展示 AUCell 的鲁棒性。

## 2.3 输入格式要求（通用）

```{r input-reqs, eval=TRUE}
# AUCell 接受多种表达数据类型（S4 自动分发，见 Ch4）：
#   matrix / dgCMatrix(推荐) / ExpressionSet / SummarizedExperiment / SingleCellExperiment
# 共同要求：行 = 基因(有行名)，列 = 细胞(有列名)，值非负；行名列名唯一。
cat("行=基因，列=细胞；dgCMatrix 为单细胞推荐格式\n")
```

---

# Chapter 3：基因集准备（官方脑签名）/ Gene sets {#ch3}

> 源文件：`AUCell/vignettes/AUCell.Rmd`（Line 211-244）、`AUCell/R/aux_methods.R`
> 数据：`AUCell/inst/examples/geneSignatures.gmt`（包自带）

## 3.1 读取官方自带基因集

```{r read-gmt}
library(GSEABase)
# 包自带的 .gmt（脑细胞类型签名）——用 system.file 定位，跨机器可移植
gmtFile  <- file.path(system.file("examples", package = "AUCell"), "geneSignatures.gmt")
geneSets <- getGmt(gmtFile)
names(geneSets)
#> Astrocyte_Cahoy / Neuron_Cahoy / Oligodendrocyte_Cahoy
#> Astrocyte_Lein  / Neuron_Lein  / Microglia_lavin
```

这 6 个签名的来源（官方 vignette 注明）：

- **Cahoy 大签名（>1000 基因）**：星形胶质 / 少突胶质 / 神经元（Cahoy et al., 2008）
- **Lein**：另一组星形胶质 / 神经元小签名
- **Lavin / Microglia**：小胶质细胞（>500 基因，bulk RNA-seq 比较得到）

## 3.2 过滤到数据集中存在的基因（`subsetGeneSets`）

> ⚠️ 必做。基因集里的基因 ID 必须与表达矩阵行名一致；否则 AUC 多为 0。

```{r subset-genesets}
# 源码：aux_methods.R，subsetGeneSets,GeneSetCollection-method（取交集）
geneSets <- subsetGeneSets(geneSets, rownames(exprMatrix))
cbind(nGenes(geneSets))   # 每个签名过滤后剩多少基因（nGenes 见 aux_methods.R）
```

因为我们只留了 5000 个随机基因，大部分签名基因其实不在子集里——官方借此演示 AUCell 对"噪声/不完整签名"的鲁棒性。

## 3.3 把基因数写进名字（`setGeneSetNames`）

```{r rename-genesets}
# 源码：aux_methods.R，setGeneSetNames,GeneSetCollection-method
geneSets <- setGeneSetNames(
  geneSets,
  newNames = paste(names(geneSets), " (", nGenes(geneSets), "g)", sep = "")
)
# 如 "Oligodendrocyte_Cahoy (XXg)"，方便后续读图
```

## 3.4 加入对照基因集（官方做法）

> 对照集是理解 AUC 分布的关键参照（见 Ch7）：随机集应近正态、管家集在多数细胞都活跃。

```{r control-genesets}
set.seed(321)                          # 官方固定种子
extraGeneSets <- c(
  GeneSet(sample(rownames(exprMatrix),  50), setName = "Random (50g)"),
  GeneSet(sample(rownames(exprMatrix), 500), setName = "Random (500g)")
)

# 管家样（housekeeping-like）：在最多细胞中检测到的高频基因里取 100 个
countsPerGene <- apply(exprMatrix, 1, function(x) sum(x > 0))
extraGeneSets <- c(extraGeneSets,
  GeneSet(sample(names(countsPerGene)[which(countsPerGene > quantile(countsPerGene, probs = .95))], 100),
          setName = "HK-like (100g)"))

geneSets <- GeneSetCollection(c(geneSets, extraGeneSets))
names(geneSets)
```

## 3.5 基因集大小经验法则

| 大小 | 特点 | 建议 |
|------|------|------|
| < 10 基因 | AUC 易为 0，不稳 | 避免 |
| 10–100 | 可用，方差大 | 谨慎 |
| **100–2000** | **稳定可靠** | 推荐 |
| > 2000 | 覆盖管家基因，特异性降 | 不建议 |

> 自动过滤（源码 `02_calcAUC.R` Line 191-203）：某签名 ≥80% 基因缺失 → 自动剔除并 warning；全部 ≥80% 缺失 → 直接报错。

---

# Chapter 4：Step 1 — `AUCell_buildRankings()` {#ch4}

> 源文件：`AUCell/R/01_buildRankings.R`；官方用法见 vignette Line 274

## 4.1 函数签名

```{r buildRankings-sig, eval=TRUE}
# AUCell_buildRankings(
#   exprMat,                  # 表达矩阵（见 Ch2 支持的类型）
#   featureType   = "genes",  # 行类型名（仅命名，不影响计算）
#   plotStats     = TRUE,     # ★ 绘制每细胞基因检测数分布（用于定 aucMaxRank）
#   splitByBlocks = FALSE,    # 分块处理（dgCMatrix 自动 TRUE）
#   BPPARAM       = NULL,     # 并行后端
#   keepZeroesAsNA = FALSE,   # 零值是否设为 NA（默认随机排末尾）
#   verbose       = TRUE
# )
cat("签名已展示\n")
```

## 4.2 S4 方法分发（输入类型自动识别）

| `exprMat` 类型 | 行为 |
|---------------|------|
| `matrix` | 默认；`splitByBlocks` 遵从参数 |
| `dgCMatrix`（稀疏）| **自动** `splitByBlocks=TRUE` |
| `ExpressionSet` | 自动 `Biobase::exprs()` 提取 |
| `SummarizedExperiment`/`SingleCellExperiment` | 自动 `assay()`（多 assay 用 `assayName`）|

## 4.3 关键参数

```{r buildRankings-params, eval=TRUE}
# plotStats = TRUE  ★必看
#   绘制"每个细胞检测到的基因数"分布（箱线 + 直方），并打印分位数。
#   用途：确认大多数细胞的基因数 ≥ 你打算用的 aucMaxRank（见 Ch5）。
#   仅要图不建排名：plotGeneCount(exprMatrix)
#
# keepZeroesAsNA = FALSE
#   FALSE：零表达基因随机排在排名末尾（默认，结果有极小随机性）
#   TRUE ：零值设 NA，不参与 AUC（更严格）
#
# splitByBlocks / BPPARAM
#   大数据并行：splitByBlocks=TRUE + BPPARAM=BiocParallel::MulticoreParam(n)
cat("plotStats 必看：据此定 aucMaxRank\n")
```

## 4.4 内部算法（调度层，不挖内核）

```{r buildRankings-internal, eval=TRUE}
# .AUCell_buildRankings()（01_buildRankings.R）：
#   1. 表达矩阵取负 (-exprMat)，使"高表达 = 小排名值(rank 1)"
#   2. DelayedMatrixStats::colRanks(..., ties.method="random")
#      → 每列(细胞)独立排名；同值基因随机打散（零值因此随机散在末尾）
#   3. 封装为 aucellResults 对象（assay = "ranking"）
cat("取负 → colRanks(随机打平) → 封装 ranking\n")
```

## 4.5 官方真实数据示例

```{r buildRankings-run, fig.width=5, fig.height=5}
# 官方 vignette 写法：plotStats=TRUE 会画出真实的基因检测数分布
cells_rankings <- AUCell_buildRankings(exprMatrix, plotStats = TRUE)
cells_rankings                 # aucellResults，dim = 5000 基因 × 3005 细胞
# save(cells_rankings, file = "cells_rankings.RData")  # 排名可缓存复用
```

## 4.6 返回值

```{r buildRankings-return, eval=TRUE}
# aucellResults 对象（继承 SummarizedExperiment）：
#   assayNames → "ranking"；dim → 基因 × 细胞
#   取裸矩阵：getRanking(cells_rankings)
cat("返回 aucellResults(ranking)；getRanking() 取矩阵\n")
```

---

# Chapter 5：Step 2 — `AUCell_calcAUC()` {#ch5}

> 源文件：`AUCell/R/02_calcAUC.R`；官方用法见 vignette Line 320

## 5.1 函数签名

```{r calcAUC-sig, eval=TRUE}
# AUCell_calcAUC(
#   geneSets,                                     # 基因集（4 种格式，见 5.4）
#   rankings,                                     # buildRankings 的输出
#   nCores     = 1,
#   normAUC    = TRUE,                            # AUC 最大值归一化为 1
#   aucMaxRank = ceiling(0.05 * nrow(rankings)),  # ★ 最关键参数
#   verbose    = TRUE
# )
cat("签名已展示\n")
```

## 5.2 ★ `aucMaxRank`（最关键参数）

```{r param-aucMaxRank, eval=TRUE}
# 含义：只看"排名前 aucMaxRank 位"的基因，统计目标基因集在其中的富集（AUC 积分上界）
# 默认：基因总数的 5%（官方 vignette §1.2 原话）：
#   - 只取前 5% 可加速、并减少排名底部大量并列零值带来的噪声
#   - 对"多数细胞表达很多基因"的数据（如过滤过的数据），可调大此值
#   - 怎么定：看 Ch4 plotStats 的直方图，确保多数细胞基因数 ≥ aucMaxRank
#
# 警告（源码 02_calcAUC.R Line 108-111）：aucMaxRank<300 会 warning；<=0 报错
nGenes_total <- 5000
cat("5% →", ceiling(0.05 * nGenes_total),
    " | 10% →", ceiling(0.10 * nGenes_total), "\n")
```

## 5.3 其余参数

```{r calcAUC-other, eval=TRUE}
# normAUC = TRUE（默认，.AUC.geneSet_norm）：AUC∈[0,1]，不同大小基因集可比 ✅
# normAUC = FALSE（.AUC.geneSet_old）：不归一化，大基因集偏高，不建议比较
# nCores：并行核数（多核更推荐用 AUCell_run 的 BPPARAM）
cat("normAUC 默认 TRUE（归一化到 [0,1]）\n")
```

## 5.4 基因集的 4 种输入格式（官方 example 写法）

> 源码：`02_calcAUC.R` 的 4 个 S4 方法；示例取自 `inst/examples/example_AUCell_calcAUC.R`

```{r calcAUC-formats}
# 取两个签名里的基因做演示
oligoGenes <- geneIds(geneSets[["Oligodendrocyte_Cahoy (XXg)"]])  # 名字含基因数，按实际改

# a) 字符向量（单基因集，自动命名 "geneSet"）
# AUCell_calcAUC(oligoGenes, cells_rankings)

# b) 命名列表（最常用）
# AUCell_calcAUC(list(oligo = oligoGenes), cells_rankings)

# c) GeneSet 对象（GSEABase）
# AUCell_calcAUC(GeneSet(oligoGenes, setName="oligo"), cells_rankings)

# d) GeneSetCollection（本手册就用它，见下）
cat("4 种输入：character / list / GeneSet / GeneSetCollection\n")
```

## 5.5 内部计算（调度层）

```{r calcAUC-internal, eval=TRUE}
# .AUCell_calcAUC()（02_calcAUC.R）：
#   1. 校验 geneSets(named list)、提取 getRanking(rankings)
#   2. 按 normAUC 选 .AUC.geneSet_norm / _old
#   3. 每个基因集：去重→过滤到数据中存在的基因→提取排名子矩阵
#      → 对每个细胞(列)调用 .auc()（梯形积分，见附录A）
#   4. 剔除 ≥80% 基因缺失的基因集 → 封装 aucellResults(assay="AUC")
cat("校验 → 选积分函数 → 逐基因集逐细胞 .auc → 封装 AUC\n")
```

## 5.6 官方真实数据示例

```{r calcAUC-run, warning=FALSE}
cells_AUC <- AUCell_calcAUC(geneSets, cells_rankings)   # 默认 aucMaxRank=5%
# save(cells_AUC, file = "cells_AUC.RData")
cells_AUC                       # aucellResults，dim = 9 基因集 × 3005 细胞
getAUC(cells_AUC)[1:3, 1:4]     # 取 AUC 矩阵看一角
```

---

# Chapter 6：一步法 — `AUCell_run()` {#ch6}

> 源文件：`AUCell/R/aux_AUCell_run_byBlocks.R`；官方用法见 vignette Line 252

## 6.1 等价关系

```{r run-equiv, eval=TRUE}
# AUCell_run(exprMat, geneSets) 等价于：
#   cells_rankings <- AUCell_buildRankings(exprMat, plotStats=FALSE)
#   cells_AUC      <- AUCell_calcAUC(geneSets, cells_rankings)
# 区别：run() 用 DelayedArray::blockApply 分块串联，不保存中间排名，省内存。
cat("AUCell_run = buildRankings + calcAUC（分块、不存中间排名）\n")
```

## 6.2 签名与并行

```{r run-sig, eval=TRUE}
# AUCell_run(
#   exprMat, geneSets,
#   featureType="genes", keepZeroesAsNA=FALSE, normAUC=TRUE,
#   aucMaxRank = ceiling(0.05*nrow(exprMat)),   # ★ 注意：基于 exprMat 行数
#   BPPARAM = NULL, assayName = NULL            # SE 对象用 assayName 指定 assay
# )
cat("并行：BPPARAM = BiocParallel::MulticoreParam(5)\n")
```

## 6.3 官方真实数据示例（vignette 主推路径）

```{r run-demo}
# 官方 vignette §1 的主调用
cells_AUC <- AUCell_run(exprMatrix, geneSets)
# 并行：cells_AUC <- AUCell_run(exprMatrix, geneSets, BPPARAM=BiocParallel::MulticoreParam(5))
```

## 6.4 分步 vs 一步：怎么选

| 场景 | 推荐 |
|------|------|
| 探索多个基因集（排名复用）| 分步：buildRankings 存一次，多次 calcAUC |
| 基因集固定、省内存 | `AUCell_run()` |
| 超大矩阵 + 内存紧 | `AUCell_run()` + `BPPARAM` 并行 |
| 要看 plotStats 定 aucMaxRank | 分步（`buildRankings(plotStats=TRUE)`）|

---

# Chapter 7：Step 3 — 阈值探索与细胞分配 {#ch7}

> 源文件：`AUCell/R/03_exploreThresholds.R`、`priv_auc.assignmnetThreshold_v6.R`、`aux_AUCell_assignCells.R`
> 官方用法见 vignette Line 347-386

## 7.1 函数与参数

```{r explThr-sig, eval=TRUE}
# AUCell_exploreThresholds(
#   cellsAUC,
#   thrP               = 0.01,   # 异常值概率：nCells 中期望 thrP*nCells 个假阳性
#   smallestPopPercent = 0.25,   # 最小预期活性群体比例（过滤假双峰）
#   plotHist           = TRUE,   # ★ 绘制每个签名的 AUC 直方图 + 候选阈值线
#   densAdjust         = 2,      # 密度曲线平滑度
#   assignCells        = FALSE,  # 是否返回通过阈值的细胞列表
#   nBreaks            = 100, nCores = 1, verbose = TRUE
# )
cat("签名已展示\n")
```

## 7.2 四种候选阈值（源码 priv_auc.assignmnetThreshold_v6.R）

| 方法 | 颜色 | 思路 | 适用 |
|------|------|------|------|
| `minimumDens` | 蓝（粗实线=选中）| AUC 密度曲线的谷底（拐点）| 双峰分布最佳 |
| `L_k2` | 红 | 双分布混合模型左峰右尾 | 明确双峰 |
| `R_k3` | 粉 | 三分布混合模型右峰左尾 | 复杂/三峰 |
| `Global_k1` | 灰 | 全局正态异常值 | 兜底 |

`$aucThr$selected` 默认取**最高的非全局阈值**（减少假阳性）。⚠️ 官方强调：自动阈值仅供参考，**强烈建议人工看直方图后调整**。

## 7.3 官方真实数据示例（关键：真实分布形态）

```{r explThr-run, warning=FALSE, fig.width=7, fig.height=7}
set.seed(333)
par(mfrow = c(3, 3))   # 9 个签名一屏
cells_assignment <- AUCell_exploreThresholds(cells_AUC, plotHist = TRUE, assign = TRUE)
```

读这九张图（官方 vignette §2 的解读，全是真实分布）：

- **Oligodendrocyte**：漂亮的**双峰**——多数细胞低 AUC + 一群明显高 AUC。`minimumDens`（谷底）是理想阈值。这就是"标记基因集 + 5–30% 细胞"的典型。
- **Neuron**：神经元占比高，分布开始**接近管家基因**的样子（大部分细胞都偏活跃）。
- **Microglia**：细胞很少，分布近正态但**右侧有离群高值**。
- **Random (50g)**：小随机集，很多细胞 AUC=0；**Random (500g)** 更接近正态——可作"无信号"参照。
- **HK-like**：管家样，几乎所有细胞都活跃，**无法区分细胞**（反面教材）。

## 7.4 查看与提取阈值

```{r explThr-extract}
# 某签名的全部候选阈值
cells_assignment$Oligodendrocyte_Cahoy$aucThr$thresholds
# 自动选中的阈值
cells_assignment$Oligodendrocyte_Cahoy$aucThr$selected
# 通过阈值的细胞（assign=TRUE 时）
oligoCells <- cells_assignment$Oligodendrocyte_Cahoy$assignment
length(oligoCells)

# 批量提取（辅助函数，源码 aux_thresholds.R）
selectedThresholds <- getThresholdSelected(cells_assignment)
# assignments      <- getAssignments(cells_assignment)
```

## 7.5 手动调整阈值（官方做法）

```{r explThr-manual}
# 看图后认为某阈值不合适 → 画直方图、定新阈值
geneSetName <- grep("Oligodendrocyte_Cahoy", rownames(cells_AUC), value = TRUE)
AUCell_plotHist(cells_AUC[geneSetName, ], aucThr = 0.25)
abline(v = 0.25, col = "red")

# 按新阈值重新分配（无需重算 AUC）
newCells <- names(which(getAUC(cells_AUC)[geneSetName, ] > 0.25))
length(newCells)

# 或用 AUCell_assignCells() 批量套用自定义阈值向量（源码 aux_AUCell_assignCells.R）
# AUCell_assignCells(cells_AUC, thresholds = c(Oligodendrocyte_Cahoy = 0.25, ...))
```

---

# Chapter 8：结果对象 + 可视化 / Objects & plots {#ch8}

> 源文件：`class_aucellResults.R`、`aux_AUCell_plotHist.R`、`aux_AUCell_plotTSNE.R`
> 官方用法见 vignette Line 429-492；t-SNE 坐标用包自带 `cellsTsne.RData`

## 8.1 aucellResults 对象操作

```{r object-ops, eval=TRUE}
# getAUC(x) / getRanking(x)   取裸矩阵（取错会报错）
# dim/nrow/ncol/rownames/colnames   标准维度操作
# x[基因集, 细胞]              子集（继承 SummarizedExperiment）
# cbind(x1, x2)               按细胞合并多批次（行需相同、细胞 ID 不重复）
# orderAUC(x)                 按相似性给基因集排序（aux_orderAUC.R）
cat("getAUC/getRanking/子集/cbind/orderAUC\n")
```

## 8.2 载入官方自带 t-SNE 坐标

```{r load-tsne, fig.width=4, fig.height=4}
# 包自带的真实 t-SNE（基于全表达矩阵预先算好，不是 5000 子集）
load(file.path(system.file("examples", package = "AUCell"), "cellsTsne.RData"))
cellsTsne <- cellsTsne$Y          # 3005 × 2 坐标矩阵
plot(cellsTsne, pch = 16, cex = .3)
```

## 8.3 用 AUC 给 t-SNE 着色（官方代码）

```{r tsne-color, fig.width=7, fig.height=6}
selectedThresholds <- getThresholdSelected(cells_assignment)
par(mfrow = c(2, 3))
for (geneSetName in names(selectedThresholds)[1:6]) {
  nBreaks <- 5
  colorPal_Neg <- grDevices::colorRampPalette(c("black", "blue", "skyblue"))(nBreaks)
  colorPal_Pos <- grDevices::colorRampPalette(c("pink", "magenta", "red"))(nBreaks)

  passThreshold <- getAUC(cells_AUC)[geneSetName, ] > selectedThresholds[geneSetName]
  if (sum(passThreshold) > 0) {
    aucSplit  <- split(getAUC(cells_AUC)[geneSetName, ], passThreshold)
    cellColor <- c(
      setNames(colorPal_Neg[cut(aucSplit[[1]], breaks = nBreaks)], names(aucSplit[[1]])),
      setNames(colorPal_Pos[cut(aucSplit[[2]], breaks = nBreaks)], names(aucSplit[[2]])))
    plot(cellsTsne, main = geneSetName, sub = "Pink/red 通过阈值",
         col = cellColor[rownames(cellsTsne)], pch = 16)
  }
}
```

## 8.4 `AUCell_plotTSNE()`：一站式综合图

```{r plotTSNE}
# 综合套件：plots 可选 "histogram"/"binaryAUC"/"AUC"/"expression"
selectedThresholds["Neuron_Cahoy (XXg)"] <- 0.25   # 按需手调（名字按实际）
par(mfrow = c(2, 3))
AUCell_plotTSNE(tSNE = cellsTsne, exprMat = exprMatrix,
                cellsAUC = cells_AUC[1:2, ], thresholds = selectedThresholds)
```

---

# Chapter 9：效度验证 + 为什么用 AUCell {#ch9}

> 源文件 / 数据：vignette Line 494-557 + 包自带 `mouseBrain_cellLabels.tsv`

## 9.1 混淆矩阵：AUCell 分配 vs 已知细胞类型（真实验证）

> 这是本手册最有说服力的一步——用论文给出的"真实细胞类型标签"检验 AUCell 的分配。

```{r confusion}
# 包自带的真实细胞类型标签（Zeisel 原文）
cellLabelsFile <- file.path(system.file("examples", package = "AUCell"),
                            "mouseBrain_cellLabels.tsv")
cellLabels <- read.table(cellLabelsFile, row.names = 1, header = TRUE, sep = "\t")

# 每个签名分配到的细胞 × 它们的真实类型
cellTypeNames <- unique(cellLabels[, "level1class"])
confMatrix <- t(sapply(cells_assignment[c(1, 4, 2, 5, 3, 6:9)],
  function(x) table(cellLabels[x$assignment, ])[cellTypeNames]))
colnames(confMatrix) <- cellTypeNames
confMatrix[is.na(confMatrix)] <- 0
confMatrix
```

解读要点（官方注释）：

- 对角线高 = 特异性好（如 Oligodendrocyte 签名主要命中真实少突胶质细胞）。
- Interneurons 与 pyramidal 都属"神经元"。
- 部分被判为少突胶质的细胞可能是 doublet（双细胞）——这是数据本身的已知问题，不是 AUCell 的错。

## 9.2 为什么用 AUCell（而非直接算均值）

```{r why-aucell, eval=TRUE}
# 直接对签名基因取表达均值的问题：reads 多的细胞(技术/生物原因)在几乎所有
# 签名上都偏高 → 需要先做文库大小归一化。
# AUCell 因"逐细胞内部排名"自动校正文库大小，且独立于数据单位
# (raw counts / TPM / UMI 都行)。官方 vignette §"Why AUCell" 用同一数据做了
# 均值着色 vs AUC 着色的对比图，AUC 的细胞类型分群明显更干净。
cat("AUCell：逐细胞排名 → 自动校正文库大小，免归一化\n")
```

---

# Chapter 10：速查表 + FAQ {#ch10}

## 10.1 函数速查

```{r quick-ref, eval=TRUE}
ref <- data.frame(
  函数 = c("AUCell_buildRankings()", "AUCell_calcAUC()", "AUCell_run()",
           "AUCell_exploreThresholds()", "AUCell_assignCells()",
           "getAUC()/getRanking()", "getThresholdSelected()/getAssignments()",
           "AUCell_plotHist()", "AUCell_plotTSNE()",
           "subsetGeneSets()/nGenes()/setGeneSetNames()", "orderAUC()"),
  关键参数 = c("plotStats★, splitByBlocks, BPPARAM, keepZeroesAsNA",
               "aucMaxRank★, normAUC", "aucMaxRank★, BPPARAM, assayName",
               "thrP, plotHist, assignCells, smallestPopPercent",
               "thresholds", "—", "—",
               "aucThr, nBreaks", "tSNE, cellsAUC, thresholds, plots",
               "geneNames / newNames", "auc"),
  返回 = c("aucellResults(ranking)", "aucellResults(AUC)", "aucellResults(AUC)",
           "list(aucThr+assignment)", "list", "matrix", "named vec / list",
           "hist", "图+list", "GeneSetCollection/int", "排序名向量"),
  stringsAsFactors = FALSE
)
knitr::kable(ref, caption = "AUCell 函数速查（★=最关键参数）")
```

## 10.2 FAQ

```{r faq, eval=TRUE}
# Q1 AUC 全是 0？
#   → 基因 ID 与表达矩阵行名不一致（先 subsetGeneSets 检查 nGenes）；
#     或 aucMaxRank 太小（看 plotStats 直方图）。
# Q2 直方图单峰没分界？
#   → 该签名对此数据无区分力（如 HK-like），或细胞类型占比过高(如 Neuron)。
# Q3 多样本/批次？
#   → 各自 buildRankings 后 cbind 合并；不要混不同数据集的排名(排名是细胞内相对的)。
# Q4 阈值怎么定？
#   → 别盲信自动值；看直方图，双峰取谷底(minimumDens)，长尾用异常值法，必要时手调。
# Q5 数据要不要先归一化？
#   → 不需要。AUCell 基于排名，自动校正文库大小(见 Ch9)。
cat("FAQ 已展示\n")
```

---

# 附录 A：AUC 的积分推导（选读，超出"学习"必需深度）{#appendix-a}

> 本节深入到算法内核，**仅供想理解数学细节者**；日常调用 AUCell 完全不需要读。
> 源码：`AUCell/R/02_calcAUC.R` 的 `.auc()`（Line 275-282）与 `.AUC.geneSet_norm()`。

```{r appendix-auc, eval=TRUE}
# .auc(oneRanking, aucThreshold, maxAUC)：对单个细胞、单个基因集
#   x <- sort(目标基因里排名 < aucThreshold 的那些排名)
#   y <- seq_along(x)                       # 累计命中数 1,2,3,...
#   AUC = sum(diff(c(x, aucThreshold)) * y) / maxAUC   # 梯形积分 / 归一化
#
# 几何：x 轴=基因排名(到 aucMaxRank 截止)，y 轴=累计命中的目标基因数，
#       折线下面积越大 → 目标基因越扎堆在排名前端 → AUC 越高。
# 归一化分母 maxAUC = 所有目标基因都排最前时的理论最大面积(.AUC.geneSet_norm)，
#       使 AUC ∈ [0,1]、不同大小基因集可比。
cat("AUC = 召回曲线下的梯形面积 / 理论最大面积\n")
```

```{r session-info}
sessionInfo()
```
